---
always_allow_html: true
---

# SIA -- Sistema de Informações Ambulatoriais do SUS {#sec-sia}

::: {.content-visible when-format="html"}
```{=html}
<section class="podcast-player" data-transcript="podcast/sia_transcript.json">
<h2>Podcast do capítulo</h2>
<p>Ouça a conversa e acompanhe a transcrição sincronizada. Áudio gerado por IA.</p>
<audio class="podcast-audio" controls preload="metadata">
  <source src="podcast/sia.mp3" type="audio/mpeg">
  Seu navegador não suporta o elemento de áudio.
</audio>
<details class="podcast-transcript-wrap">
<summary>Acompanhar transcrição</summary>
<div class="podcast-transcript" aria-live="polite"></div>
</details>
<noscript>
Para acompanhar a transcrição, acesse o roteiro em
<a href="podcast/sia.md">podcast/sia.md</a>.
</noscript>
<script src="podcast/sync-transcript.js"></script>
</section>
```
:::

## Resumo

| Característica | Descrição |
|---|---|
| Ano de criação | 1990 |
| Evento registrado | Produção ambulatorial financiada pelo SUS |
| Documentos básicos | BPA, APAC e RAAS, conforme o tipo de registro |
| Unidade de análise | Procedimento, autorização ou registro ambulatorial |
| Cobertura | Produção ambulatorial da rede pública e conveniada ao SUS |
| Abrangência assistencial | Não cobre integralmente produção privada não financiada pelo SUS |
| Disseminação | Mensal, com defasagem curta em relação à competência |
: Características gerais do SIA/SUS

Essa tabela resume o ponto de partida do capítulo: o SIA é uma fonte de produção ambulatorial do SUS, organizada por competência e por instrumentos de registro. O termo "produção" é importante porque aproxima a base daquilo que foi registrado, criticado e aprovado no fluxo administrativo, e não de uma contagem direta de consultas clínicas, usuários únicos ou necessidades assistenciais da população.

O Sistema de Informações Ambulatoriais do SUS (SIA/SUS) é a principal fonte nacional para analisar produção ambulatorial financiada pelo SUS. Ele abrange consultas, exames, terapias, procedimentos especializados, ações de atenção domiciliar, atenção psicossocial, medicamentos e procedimentos de alta complexidade, conforme o instrumento de registro utilizado.

Assim como o SIH (@sec-sih), o SIA tem forte origem administrativa e financeira. Por isso, seus dados devem ser interpretados como produção registrada e aprovada segundo regras do SUS, não como contagem direta de pessoas atendidas, necessidades de saúde ou custo econômico total.

## Quando usar o SIA

O SIA deve ser usado quando a pergunta envolve produção ambulatorial financiada pelo SUS, procedimentos, estabelecimentos, valores aprovados, APAC, BPA ou RAAS. Quando a pergunta envolve internação hospitalar, o sistema principal é o SIH (@sec-sih).

| Pergunta de análise | Usar SIA para | Fonte complementar comum |
|---|---|---|
| Quantos procedimentos ambulatoriais foram registrados? | Contar produção aprovada | CNES (@sec-cnes) para caracterizar serviços |
| Quais procedimentos foram realizados? | Analisar código do procedimento | SIGTAP para descrição e regras |
| Onde a produção ocorreu? | Analisar estabelecimento e município | CNES (@sec-cnes) para vínculo e tipo de unidade |
| Qual foi a produção de alta complexidade? | Usar APAC | Regras específicas por modalidade |
| Qual foi a produção por residência? | Comparar residência e ocorrência | POP (@sec-pop) para taxas |
| Qual foi o valor aprovado? | Analisar valores registrados | Tabelas de remuneração do SUS |
: Perguntas comuns que podem ser respondidas com o SIA

A tabela delimita o uso mais seguro do SIA. Em geral, ele responde bem a perguntas sobre volume, distribuição e remuneração aprovada da produção ambulatorial. Quando a pergunta envolve capacidade instalada, população exposta, custo real, diagnóstico completo ou desfecho, o SIA raramente basta sozinho: ele precisa ser articulado a outras fontes e a uma definição explícita da unidade de análise.

## Histórico e organização

O Sistema de Informações Ambulatoriais (SIA) abrange dados sobre atendimentos ambulatoriais, serviços de apoio diagnóstico e terapêutico, ações de prevenção e promoção da saúde e procedimentos especializados realizados por unidades públicas e conveniadas ao SUS.

O SIA foi instituído pela Portaria GM/MS n.º 896, de 29 de junho de 1990, tendo origem no projeto SICAPS, o Sistema de Informação e Controle Ambulatorial da Previdência Social.

A implantação nacional ocorreu em 1995 com o Boletim de Produção Ambulatorial Consolidado (BPA-C), instrumento em que a produção era registrada de forma agregada por procedimento e quantidade. Em 1996, a Autorização de Procedimentos Ambulatoriais de Alta Complexidade/Custo (APAC) foi incorporada ao SIA para registrar procedimentos ambulatoriais de maior complexidade e custo. Em 2008, o Boletim de Produção Ambulatorial Individualizado (BPA-I) passou a permitir registro individualizado de produção, com maior detalhamento de profissional e usuário.

Ao longo do tempo, o SIA passou a reunir instrumentos com granularidade e finalidades diferentes. Essa diversidade é uma força do sistema, mas também exige cuidado: BPA-C, BPA-I, APAC e RAAS não devem ser tratados como se tivessem a mesma unidade de análise.

## SIA e SIH

SIA e SIH (@sec-sih) são sistemas de produção assistencial e remuneração, mas registram tipos diferentes de cuidado.

| Dimensão | SIA | SIH |
|---|---|---|
| Tipo de cuidado | Ambulatorial | Hospitalar |
| Unidade típica | Procedimento, BPA, APAC ou RAAS | AIH |
| Evento assistencial | Atendimento, exame, terapia ou procedimento | Internação |
| Periodicidade | Mensal | Mensal |
| Uso comum | Produção ambulatorial | Morbidade hospitalar e produção |
| Cuidado central | Produção não é pessoa | AIH não é pessoa |
: Diferenças práticas entre SIA e SIH

A comparação com o SIH ajuda a evitar uma leitura excessivamente homogênea dos sistemas de produção do SUS. No SIH, a autorização hospitalar organiza o episódio de internação; no SIA, a produção ambulatorial pode estar distribuída entre procedimento consolidado, registro individualizado, APAC ou RAAS. Por isso, uma análise que combine os dois sistemas deve manter separadas as unidades originais antes de produzir qualquer indicador integrado.

## Fluxo da produção ambulatorial

A produção ambulatorial segue um ciclo administrativo: realização do atendimento ou procedimento, registro no instrumento apropriado, envio ao gestor, críticas, aprovação ou rejeição e disseminação dos dados.

::: {.content-hidden when-format="epub"}
```{mermaid}
%%| fig-cap: "Fluxo simplificado da produção ambulatorial no SIA"
%%| label: fig-sia-fluxo
flowchart TD
  prod[Atendimento ou procedimento ambulatorial] --> inst[Instrumento de registro]
  inst --> bpa[BPA]
  inst --> apac[APAC]
  inst --> raas[RAAS]
  bpa --> envio[Envio ao gestor]
  apac --> envio
  raas --> envio
  envio --> crit[Críticas e consistência]
  crit --> apr[Produção aprovada]
  crit --> rej[Produção rejeitada]
  apr --> sia[Disseminação do SIA]
```
:::

Esse fluxo reforça que o SIA é uma base de produção aprovada. Regras de crítica, compatibilidades, instrumentos e competência influenciam diretamente o que aparece nos microdados.

## Instrumentos de registro

O SIA reúne instrumentos com diferentes níveis de detalhamento. A escolha do arquivo deve seguir a pergunta da análise.

| Instrumento | O que registra | Uso típico |
|---|---|---|
| BPA-C | Produção agregada | Procedimentos simples e volume consolidado |
| BPA-I | Produção individualizada | Procedimentos com identificação individual |
| APAC | Procedimentos de alta complexidade/custo | Terapias, medicamentos e tratamentos especializados |
| RAAS | Ações ambulatoriais específicas | Atenção psicossocial e atenção domiciliar |
: Instrumentos de registro do SIA

Na prática, a escolha do instrumento define o que será possível afirmar. O BPA-C é útil para volumes agregados, mas não sustenta análises individuais. O BPA-I amplia o detalhamento, mas não cobre toda a produção ambulatorial. A APAC permite estudar procedimentos de maior complexidade e continuidade, enquanto a RAAS foi desenhada para registros ambulatoriais específicos. Misturar esses instrumentos sem declarar a regra de harmonização costuma produzir indicadores difíceis de interpretar.

::: {.callout-warning}
Não interprete automaticamente produção ambulatorial como número de pessoas atendidas. Uma pessoa pode gerar vários procedimentos, várias APACs ou registros em diferentes instrumentos no mesmo período.
:::

## Unidade de análise

A primeira decisão metodológica em uma análise do SIA é definir o que será contado. O mesmo arquivo pode apoiar perguntas sobre produção, autorizações, tratamentos, estabelecimentos ou trajetórias assistenciais, mas cada unidade exige regras diferentes.

| Unidade | O que representa | Quando usar | Cuidado principal |
|---|---|---|---|
| Procedimento | Ação registrada e aprovada | Produção, oferta e valores | Não equivale a pessoa |
| Quantidade aprovada | Número aprovado para faturamento | Volume total de produção | Pode ser maior que o número de linhas |
| Registro individualizado | Linha de BPA-I, APAC ou RAAS | Perfil demográfico e territorial | Campos variam por instrumento |
| Autorização | APAC ou autorização equivalente | Alta complexidade e continuidade | Pode haver registros em várias competências |
| Tratamento | Conjunto de registros relacionados | Oncologia, nefrologia, medicamentos | Exige regra longitudinal explícita |
| Estabelecimento | Unidade executora informada no registro | Rede, concentração e oferta | Deve ser combinado com CNES (@sec-cnes) |
: Unidades de análise possíveis no SIA

Essa tabela funciona como uma etapa metodológica obrigatória. Antes de tabular, é preciso decidir se o estudo contará quantidades aprovadas, linhas de arquivo, autorizações, procedimentos, tratamentos ou estabelecimentos. A mesma extração pode gerar resultados diferentes se a soma for feita por linha ou por `PA_QTDAPR`, ou se APACs mensais forem interpretadas como novos tratamentos em vez de continuidade de cuidado.

::: {.callout-note}
Ao escrever resultados, use a unidade que foi efetivamente analisada. Se o numerador foi `PA_QTDAPR`, o resultado descreve quantidade aprovada de procedimentos, não usuários atendidos.
:::

## Roteiro para análise

Um fluxo reprodutível com SIA costuma seguir uma sequência simples. A ordem ajuda a evitar problemas comuns antes de baixar ou processar grandes volumes de dados.

1. Definir a pergunta de análise e a unidade final: procedimento, autorização, tratamento, pessoa ou estabelecimento.
2. Escolher o instrumento adequado: PA, BPA-I, APAC, RAAS ou combinação documentada.
3. Fixar período, competência e território, distinguindo residência, ocorrência e estabelecimento.
4. Selecionar códigos SIGTAP e registrar a competência da tabela usada.
5. Baixar os arquivos por UF, mês e instrumento, mantendo os dados brutos imutáveis.
6. Padronizar tipos, nomes de variáveis e códigos territoriais.
7. Aplicar filtros de produção aprovada, instrumento, procedimento, idade, sexo e residência quando necessários.
8. Rodar checagens de qualidade e comparar totais agregados com TabNet.
9. Construir indicadores, deixando claro numerador, denominador e exclusões.
10. Interpretar resultados como produção registrada no SUS, não como necessidade total de saúde.

## Procedimentos e SIGTAP

O código do procedimento é um dos campos centrais do SIA. Ele é gerenciado pela tabela SIGTAP, que define descrição, grupo, subgrupo, forma de organização, complexidade, financiamento, valores e regras de compatibilidade.

| Elemento do SIGTAP | Por que importa |
|---|---|
| Código e descrição | Define o procedimento analisado |
| Grupo e subgrupo | Permite agregação da produção |
| Forma de organização | Ajuda a entender a finalidade do procedimento |
| Compatibilidade por idade e sexo | Afeta aprovação e consistência |
| CID ou CBO compatível | Pode condicionar registros |
| Valor de referência | Influencia valor aprovado |
| Vigência temporal | Evita comparar códigos descontinuados |
: Elementos do SIGTAP relevantes para análise do SIA

Os elementos do SIGTAP não servem apenas para nomear procedimentos. Eles delimitam o período em que o código está ativo, os instrumentos em que pode ser registrado, as compatibilidades aceitas e as regras que afetam aprovação. Uma série temporal por procedimento, por exemplo, pode mudar porque a oferta mudou, mas também porque houve alteração de código, vigência, modalidade de registro ou regra de crítica.

Você pode consultar o [SIGTAP](http://sigtap.datasus.gov.br) para verificar descrição, regras e vigência de procedimentos.

A documentação oficial do SIGTAP descreve atributos como código, descrição, vigência, modalidade de atendimento, complexidade, instrumentos de registro, idade, sexo, CBO, CID, serviço/classificação, habilitação, financiamento e regras condicionadas. Esses atributos são usados nas críticas do SIA e ajudam a explicar quebras ou mudanças em séries históricas.

- [Wiki SIGTAP - atributos gerais](https://wiki.datasus.gov.br/sigtap/index.php/Gerais)
- [Wiki SIGTAP - procedimento](https://wiki.datasus.gov.br/sigtap/index.php/Procedimento)

## Análise territorial e temporal

O SIA permite analisar produção por estabelecimento, município de ocorrência, município de residência, competência e, em alguns instrumentos, informações individualizadas do usuário. Cada recorte responde a uma pergunta diferente.

| Recorte | Pergunta respondida | Exemplo |
|---|---|---|
| Ocorrência | Onde a produção foi realizada? | Produção por município ou serviço |
| Residência | De onde vem a demanda? | Taxa de procedimentos de residentes |
| Estabelecimento | Que unidade produziu? | Produção por CNES |
| Competência | Quando a produção foi registrada? | Série mensal de procedimentos |
| Instrumento | Como a produção foi registrada? | Separar BPA, APAC e RAAS |
: Recortes territoriais e temporais frequentes no SIA

Para estimar uso da população residente, use residência e denominadores populacionais compatíveis. Para avaliar oferta, capacidade produtiva ou concentração de serviços, use ocorrência e estabelecimento.

Em estudos de fluxo assistencial, a diferença entre residência e ocorrência permite estimar deslocamentos para cuidado especializado. Essa abordagem já foi usada, por exemplo, para mapear fluxos de atendimentos ambulatoriais e internações oncológicas no SUS [@Oliveira2011a].

## Exemplo: produção de mamografias

Mamografias são um exemplo de uso do SIA para análise de produção ambulatorial. A pergunta pode envolver volume de exames, distribuição territorial, uso por faixa etária, concentração em estabelecimentos e relação entre residência e ocorrência.

| Código SIGTAP | Procedimento | Uso analítico típico | Cuidado |
|---|---|---|---|
| `0204030030` | Mamografia | Mamografias diagnósticas, acompanhamento e outras indicações | Pode incluir finalidades distintas |
| `0204030188` | Mamografia bilateral para rastreamento | Rastreamento, especialmente em mulheres de 50 a 69 anos | Confirmar vigência e regra de financiamento |
: Códigos SIGTAP comuns em análises de mamografia

A distinção entre os dois códigos é substantiva. O primeiro pode reunir mamografias com finalidades clínicas variadas; o segundo é mais alinhado a rastreamento. Se a pergunta for cobertura de rastreamento, misturar os códigos pode inflar o numerador ou mudar seu significado. Se a pergunta for capacidade de oferta de exames, incluir ambos pode ser adequado, desde que a finalidade seja declarada.

| Elemento da análise | Campo ou dimensão | Cuidado |
|---|---|---|
| Procedimento | Código SIGTAP de mamografia | Fixar códigos e vigência |
| Numerador | Quantidade aprovada | Não é número de mulheres únicas |
| Território | Residência ou ocorrência | Escolher conforme pergunta |
| Idade | Faixa etária | Verificar compatibilidade do procedimento |
| Estabelecimento | CNES | Relacionar com CNES quando necessário |
| Tempo | Competência | Evitar misturar com data de atendimento |
: Campos úteis em uma análise de mamografias no SIA

A tabela mostra que a análise de mamografias não depende apenas do código do procedimento. O campo territorial define se o indicador fala das mulheres residentes ou da rede que realizou exames; a idade e o sexo delimitam a população de interesse; e a competência organiza a série temporal. Sem essas escolhas, uma mesma tabulação pode ser lida como oferta, utilização, rastreamento ou deslocamento assistencial.

```{r}
#| eval: false
#| message: false
library(dplyr)

codigos_mamografia <- c(
  "0204030030",
  "0204030188"
)

mamografias_mun <- sia_raw |>
  filter(PA_PROC_ID %in% codigos_mamografia) |>
  group_by(PA_MUNPCN) |>
  summarise(
    procedimentos = sum(as.numeric(PA_QTDAPR), na.rm = TRUE),
    valor_aprovado = sum(as.numeric(PA_VALAPR), na.rm = TRUE),
    .groups = "drop"
  )

mamografias_mun
```

::: {.callout-note}
Os códigos acima são um ponto de partida didático. Em uma análise real, consulte o SIGTAP na competência analisada, registre a versão da tabela, verifique se houve inclusão, exclusão ou alteração de códigos e explicite se a análise inclui apenas rastreamento ou também mamografias diagnósticas.
:::

### Indicador: mamografias em mulheres de 50 a 69 anos

Um indicador aplicado pode estimar a taxa de mamografias de rastreamento em mulheres de 50 a 69 anos residentes em determinado município. O numerador viria do SIA por residência; o denominador, de estimativas populacionais femininas na mesma faixa etária.

| Componente | Definição operacional |
|---|---|
| Numerador | Quantidade aprovada de `0204030188` em mulheres de 50 a 69 anos |
| Denominador | População feminina residente de 50 a 69 anos |
| Território | Município de residência |
| Período | Competência ou conjunto de competências |
| Medida | Mamografias por 1.000 mulheres de 50 a 69 anos |
| Interpretação | Produção registrada, não cobertura individual do rastreamento |
: Exemplo de especificação de indicador com SIA

Essa especificação transforma uma pergunta genérica em uma regra operacional auditável. Ela informa qual procedimento entra no numerador, qual população entra no denominador e qual território organiza a taxa. O resultado pode ser comparado entre municípios ou períodos, mas deve ser descrito como taxa de exames aprovados, não como proporção de mulheres efetivamente rastreadas.

```{r}
#| eval: false
#| message: false
library(dplyr)

mamografia_rastreamento <- sia_raw |>
  filter(
    PA_PROC_ID == "0204030188",
    PA_SEXO == "F",
    between(as.numeric(PA_IDADE), 50, 69)
  ) |>
  group_by(PA_MUNPCN) |>
  summarise(
    mamografias = sum(as.numeric(PA_QTDAPR), na.rm = TRUE),
    .groups = "drop"
  ) |>
  left_join(pop_mulheres_50_69, by = c("PA_MUNPCN" = "codmun")) |>
  mutate(taxa_1000 = mamografias / populacao * 1000)

mamografia_rastreamento
```

::: {.callout-warning}
Esse indicador não mede mulheres rastreadas uma única vez. Uma mesma mulher pode realizar mais de uma mamografia no período, e bases públicas podem não permitir deduplicação nominal.
:::

::: {.content-visible when-format="html"}
```{r}
#| echo: false
#| message: false
#| fig-cap: "Linha do tempo do SIA"
#| column: page
timevis::timevis(readr::read_csv2(file = "linha_tempo_sia.csv"))
```
:::

Mais detalhes sobre o histórico do SIA podem ser encontrados [aqui](https://wiki.saude.gov.br/sia/index.php/Página_principal).

## Estrutura dos dados

O documento de [estrutura do SIA](assets/sia/Informe_Tecnico_SIASUS_2019_07.pdf) descreve as variáveis disponíveis nos arquivos de disseminação. Entre os campos mais usados estão competência, estabelecimento, município de ocorrência, município de residência, procedimento, quantidade aprovada, valor aprovado, idade, sexo, CBO e dados específicos do instrumento.

### Campos mínimos para inspecionar

Os nomes e a disponibilidade das variáveis variam conforme PA, APAC, BPA-I e RAAS. Em uma primeira inspeção, costuma ser útil verificar:

| Campo | Uso |
|---|---|
| `PA_CMP` ou equivalente | Competência da produção |
| `PA_CODUNI` | Estabelecimento executor |
| `PA_UFMUN` | Município de ocorrência |
| `PA_MUNPCN` | Município de residência do usuário |
| `PA_PROC_ID` | Procedimento realizado |
| `PA_QTDAPR` | Quantidade aprovada |
| `PA_VALAPR` | Valor aprovado |
| `PA_IDADE` | Idade |
| `PA_SEXO` | Sexo |
| `PA_CBOCOD` | Ocupação do profissional |
| Campos APAC/RAAS | Detalhes específicos do instrumento |
: Campos úteis para uma primeira inspeção dos dados do SIA

Esses campos formam um conjunto mínimo de conferência, não uma lista obrigatória para todas as análises. Em arquivos agregados, alguns campos individuais podem não existir; em arquivos específicos de APAC ou RAAS, variáveis próprias podem ser mais importantes do que campos gerais. A inspeção inicial deve confirmar presença, tipo e completitude antes de qualquer soma.

### Transformações frequentes

Muitas análises do SIA dependem de transformar campos originais em categorias ou medidas. Essas regras devem ser documentadas no método.

| Conceito | Regra operacional comum | Campo associado |
|---|---|---|
| Produção aprovada | Soma de quantidade aprovada | `PA_QTDAPR` |
| Valor aprovado | Soma de valor aprovado | `PA_VALAPR` |
| Grupo de procedimento | Agrupamento por SIGTAP | `PA_PROC_ID` |
| Produção de residentes | Residência no território | `PA_MUNPCN` |
| Produção fora do município | Residência diferente da ocorrência | `PA_MUNPCN`, `PA_UFMUN` |
| Faixa etária | Agrupamento de idade | `PA_IDADE` |
| Profissional | Agrupamento por CBO | `PA_CBOCOD` |
: Transformações comuns em análises com SIA

Cada transformação precisa deixar rastros no código e no método. Agrupar idade, selecionar residentes, somar quantidade aprovada ou criar grupos SIGTAP são decisões que alteram o significado do indicador. Uma boa prática é salvar a base tratada com variáveis derivadas nomeadas de forma explícita e manter os campos originais disponíveis para auditoria.

### Prefixo dos arquivos

Os dados do SIA são distribuídos em várias famílias de arquivos. A lista abaixo resume prefixos comuns.

| Prefixo | Conteúdo |
|---|---|
| PA | Procedimentos ambulatoriais |
| AD | APAC de laudos diversos |
| AM | APAC de medicamentos |
| AN | APAC de nefrologia |
| AQ | APAC de quimioterapia |
| AR | APAC de radioterapia |
| AB | APAC de cirurgia bariátrica |
| ACF | APAC de confecção de fístula arteriovenosa |
| ATD | APAC de tratamento dialítico |
| SAD | RAAS de atenção domiciliar |
| PS | RAAS psicossocial |
| BI/BPA-I | Boletim de produção individualizado |
: Prefixos comuns dos arquivos do SIA

Os prefixos ajudam a reconhecer rapidamente o tipo de arquivo antes do processamento. Eles também lembram que "SIA" não é um único arquivo homogêneo: a família PA tem finalidade diferente das famílias de APAC, RAAS e BPA-I. Em séries longas, é comum precisar ajustar o fluxo de leitura para cada prefixo, porque campos, tamanhos e regras de preenchimento podem variar.

### Guia mínimo de dicionário

Ao trabalhar com microdados do SIA, não assuma que todos os arquivos possuem os mesmos campos. Uma estratégia prática é organizar o dicionário por blocos.

| Bloco | Exemplos de campos | Pergunta de controle |
|---|---|---|
| Competência | `PA_CMP`, ano, mês | A produção pertence ao período esperado? |
| Estabelecimento | `PA_CODUNI`, CNES equivalente | O serviço executor está identificado? |
| Território | `PA_UFMUN`, `PA_MUNPCN` | O campo representa ocorrência ou residência? |
| Procedimento | `PA_PROC_ID`, grupo SIGTAP | O código estava vigente no período? |
| Quantidade e valor | `PA_QTDAPR`, `PA_VALAPR` | O indicador usa linha, quantidade ou valor? |
| Usuário | idade, sexo e campos individualizados | O instrumento permite perfil individual? |
| Profissional | `PA_CBOCOD` ou equivalente | A ocupação é necessária para a pergunta? |
| Instrumento | campos específicos de APAC, BPA-I ou RAAS | A unidade de análise mudou? |
: Blocos úteis para organizar um dicionário de dados do SIA

Quando houver diferenças entre anos ou instrumentos, preserve uma tabela de compatibilização com nome original, nome padronizado, tipo, regra de transformação e observação metodológica.

## APAC e alta complexidade

A APAC registra procedimentos ambulatoriais de alta complexidade ou alto custo, como medicamentos especializados, terapias renais, quimioterapia, radioterapia e outros tratamentos específicos. Em geral, a APAC exige autorização, laudo e regras próprias de continuidade.

| Dimensão | Cuidado |
|---|---|
| Autorização | Nem todo procedimento ambulatorial exige APAC |
| Continuidade | Tratamentos podem aparecer por vários meses |
| Pessoa | Registros não devem ser interpretados automaticamente como pessoa única |
| Procedimento | Regras variam por modalidade |
| Valor | Representa remuneração aprovada |
: Cuidados em análises com APAC

Esses cuidados decorrem da natureza autorizativa da APAC. Em modalidades como quimioterapia, radioterapia, terapia renal substitutiva e medicamentos, o registro mensal pode acompanhar um tratamento em curso. Por isso, a pergunta "quantos procedimentos foram aprovados?" é diferente de "quantas pessoas estavam em tratamento?" e exige uma estratégia longitudinal própria.

Exemplos frequentes de análise com APAC incluem tratamentos oncológicos, terapia renal substitutiva, radioterapia, quimioterapia, medicamentos especializados e procedimentos com autorização continuada. Nesses casos, a competência mensal pode representar continuidade de cuidado, não um novo caso incidente.

| Área | Pergunta possível | Unidade mais adequada |
|---|---|---|
| Oncologia | Volume de quimioterapia ou radioterapia | Procedimento ou tratamento |
| Nefrologia | Produção de terapia renal substitutiva | Procedimento mensal ou paciente vinculado |
| Medicamentos | Uso de medicamentos especializados | APAC, procedimento ou usuário |
| Atenção especializada | Distribuição regional de procedimentos | Procedimento por residência ou ocorrência |
| Auditoria | Rejeições e inconsistências | Registro rejeitado ou código de crítica |
: Exemplos de uso analítico da APAC

A escolha da unidade mais adequada depende da área analisada. Para produção mensal, procedimento ou APAC podem ser suficientes. Para acesso, continuidade ou trajetórias terapêuticas, a análise precisa aproximar registros de uma mesma pessoa ou de um mesmo tratamento, respeitando as limitações de identificação disponíveis na base utilizada.

::: {.callout-note}
Em estudos longitudinais, defina janelas de continuidade, intervalos aceitáveis entre competências e regras para troca de procedimento ou estabelecimento antes de interpretar APACs como tratamentos.
:::

## Produção rejeitada e crítica

Assim como nos demais sistemas de produção, registros podem ser rejeitados por inconsistências, incompatibilidades ou problemas administrativos. Quando o objetivo é medir produção realizada e aprovada, use arquivos de produção aprovada. Quando o objetivo é auditoria ou qualidade do faturamento, analise rejeições separadamente.

| Situação | Uso recomendado |
|---|---|
| Produção aprovada | Indicadores de produção e oferta |
| Rejeições | Auditoria e qualidade do processamento |
| Inconsistências | Revisão de regras e preenchimento |
| Mudanças de regra | Avaliação de quebras em série histórica |
: Uso analítico de aprovação e rejeição no SIA

A produção rejeitada não deve ser somada automaticamente à produção aprovada. Para indicadores assistenciais, a produção aprovada tende a ser a referência mais usada, porque passou pelas críticas do sistema. Para gestão, auditoria ou melhoria do preenchimento, as rejeições são informativas justamente por mostrar onde o registro não atravessou o fluxo administrativo.

## Acesso aos dados

Os dados do SIA podem ser acessados por diferentes caminhos, a depender do objetivo da análise.

| Forma de acesso | Indicação de uso |
|---|---|
| TabNet | Tabulações rápidas e consultas agregadas |
| TabWin/DBC | Download e tabulação local de arquivos do DataSUS |
| R | Fluxos reprodutíveis com `{microdatasus}` |
| Python | Fluxos reprodutíveis com PySUS |
| PCDaS | Uso em ambiente de notebooks e infraestrutura de dados |
: Formas de acesso aos dados do SIA

A melhor forma de acesso depende do grau de reprodutibilidade necessário. O TabNet é ótimo para reconhecimento inicial e validação de totais. Arquivos DBC, R, Python e PCDaS são mais adequados quando a análise precisa documentar filtros, combinar várias competências, repetir o processamento ou integrar o SIA a outras bases.

## Processamento de grandes volumes

O SIA é disseminado em arquivos mensais por unidade federativa e por instrumento. Séries longas e análises nacionais podem envolver grande volume e diferentes estruturas de arquivos.

| Estratégia | Quando usar |
|---|---|
| Baixar por UF, mês e instrumento | Controle incremental |
| Separar PA, APAC e RAAS | Evitar misturar unidades |
| Padronizar nomes e tipos | Comparar anos e instrumentos |
| Salvar em Parquet | Leitura rápida e compactação |
| Usar DuckDB | Consultas locais em bases grandes |
| Registrar códigos SIGTAP | Reprodutibilidade |
: Estratégias para processamento do SIA em escala

Uma organização comum é manter arquivos brutos imutáveis, gerar camadas tratadas por instrumento e construir bases analíticas menores para cada pergunta.

Essa organização também facilita refazer apenas a etapa afetada quando uma regra muda. Se uma lista de procedimentos for revisada, por exemplo, não é necessário baixar todos os dados novamente; basta atualizar a camada analítica mantendo o histórico da extração original.

### TabNet

Os dados do SIA podem ser acessados no TabNet do DataSUS, na seção "Assistência à Saúde".

- [TabNet SIA](https://datasus.saude.gov.br/acesso-a-informacao/producao-ambulatorial-sia-sus/)

### TabWin e transferência de arquivos

Para uso no TabWin ou em fluxos próprios de processamento, é possível baixar arquivos de dados no formato DBC e arquivos auxiliares de tabulação no serviço de transferência de arquivos do DataSUS.

- [TabWin - Transferência de arquivos](https://datasus.saude.gov.br/transferencia-de-arquivos/)

No serviço de transferência, o usuário normalmente seleciona a área de assistência à saúde, o sistema SIA, o tipo de arquivo, a unidade federativa e a competência. Para análises reprodutíveis, salve também a lista de arquivos baixados, data de acesso, hash dos arquivos e versão do código de processamento.

### R

O pacote [`{microdatasus}`](https://rfsaldanha.github.io/microdatasus/index.html) permite baixar microdados do DataSUS em R [@Saldanha2019a].

```{r}
#| eval: false
#| message: false
library(microdatasus)

sia_raw <- fetch_datasus(
  year_start = 2021,
  month_start = 1,
  year_end = 2021,
  month_end = 2,
  uf = "AC",
  information_system = "SIA-PA"
)

head(sia_raw)
```

### Python

A biblioteca PySUS também permite acessar dados do SIA em fluxos de análise em Python.

- [PySUS SIA](https://pysus.readthedocs.io/en/latest/databases/SIA.html)

### PCDaS

Os dados do SIA também podem ser acessados em ambientes de análise da Plataforma de Ciência de Dados aplicada à Saúde (PCDaS), que organiza bases de saúde para uso em notebooks e infraestrutura de processamento [@pedrosoDataSciencePlatform2023].

- [PCDaS](https://pcdas.icict.fiocruz.br/)

## Relacionamento com outros sistemas

O SIA é frequentemente combinado com outros sistemas para caracterizar estabelecimentos, rede, denominadores e desfechos.

| Pergunta | Fontes combinadas | Cuidado principal |
|---|---|---|
| Qual serviço produziu? | SIA + CNES (@sec-cnes) | CNES muda ao longo do tempo |
| Qual carga assistencial total? | SIA + SIH (@sec-sih) | Separar ambulatorial e hospitalar |
| Houve óbito após procedimento? | SIA + SIM (@sec-sim) | Requer relacionamento e janela temporal |
| O procedimento foi ligado a agravo notificado? | SIA + SINAN (@sec-sinan) | Harmonizar definição de caso |
| Qual taxa de procedimentos? | SIA + POP (@sec-pop) | Usar residência e população compatível |
: Integrações frequentes entre o SIA e outros sistemas

Em relacionamentos de registros, defina antes se a unidade final será procedimento, pessoa, autorização, tratamento ou trajetória assistencial. Cada escolha exige regras diferentes de deduplicação e janelas temporais.

## Validação reprodutível

Antes de publicar indicadores com SIA, rode checagens automáticas simples e guarde os resultados. Elas não substituem auditoria, mas ajudam a identificar erros de filtro, campos vazios, tipos incorretos e mudanças inesperadas de estrutura.

```{r}
#| eval: false
#| message: false
library(dplyr)

validacao_sia <- sia_raw |>
  summarise(
    registros = n(),
    procedimentos_sem_codigo = sum(is.na(PA_PROC_ID) | PA_PROC_ID == ""),
    municipio_residencia_sem_codigo = sum(is.na(PA_MUNPCN) | PA_MUNPCN == ""),
    municipio_ocorrencia_sem_codigo = sum(is.na(PA_UFMUN) | PA_UFMUN == ""),
    idade_invalida = sum(as.numeric(PA_IDADE) < 0 | as.numeric(PA_IDADE) > 130, na.rm = TRUE),
    sexo_ignorado = sum(!PA_SEXO %in% c("M", "F"), na.rm = TRUE),
    quantidade_zero_ou_negativa = sum(as.numeric(PA_QTDAPR) <= 0, na.rm = TRUE),
    valor_negativo = sum(as.numeric(PA_VALAPR) < 0, na.rm = TRUE)
  )

validacao_sia
```

| Checagem | Interpretação |
|---|---|
| Procedimento ausente | Pode indicar problema de leitura ou arquivo inadequado |
| Município ausente | Afeta taxas e mapas |
| Idade fora do intervalo | Sugere erro de tipo ou preenchimento |
| Sexo ignorado | Pode limitar indicadores por sexo |
| Quantidade zero ou negativa | Deve ser entendida antes de somar produção |
| Valor negativo | Pode indicar erro de leitura ou regra específica |
: Checagens automáticas úteis antes da análise

Também é útil comparar totais agregados com o TabNet no mesmo período, UF, instrumento e procedimento. Diferenças pequenas podem resultar de filtros, competência ou processamento; diferenças grandes geralmente indicam seleção incorreta de arquivos ou variáveis.

## Principais usos e indicadores

Os dados do SIA são usados em indicadores de produção ambulatorial, acesso a procedimentos, oferta regional, uso de serviços especializados e valores aprovados.

| Indicador | Numerador principal | Denominador ou cuidado |
|---|---|---|
| Produção ambulatorial por procedimento | Quantidade aprovada | Definir instrumento e código SIGTAP |
| Taxa de procedimento por residentes | Quantidade de residentes | População residente |
| Valor médio por procedimento | Valor aprovado | Não representa custo total |
| Proporção por grupo de procedimentos | Produção por grupo SIGTAP | Total no mesmo recorte |
| Produção fora do município de residência | Procedimentos com ocorrência diferente | Requer residência e ocorrência |
| Produção de alta complexidade | APAC aprovada | Separar modalidade e continuidade |
: Exemplos de indicadores construídos com dados do SIA

Esses indicadores devem ser nomeados de acordo com o numerador realmente usado. "Produção aprovada de procedimentos" é diferente de "cobertura"; "valor aprovado" é diferente de "custo"; e "produção fora do município" é uma aproximação de deslocamento assistencial, não uma medida completa de barreira de acesso.

## Limitações

O SIA é uma fonte ampla e valiosa, mas suas limitações precisam aparecer explicitamente no método e na discussão.

| Limitação | Consequência analítica |
|---|---|
| Cobertura restrita ao SUS | Não mede toda a produção ambulatorial do país |
| Finalidade administrativa e financeira | Regras de faturamento afetam o registro |
| Mudanças no SIGTAP | Séries por procedimento podem ter quebras |
| Instrumentos heterogêneos | BPA-C, BPA-I, APAC e RAAS não têm a mesma unidade |
| Valores aprovados | Não representam custo econômico total |
| Ausência de pessoa única em bases públicas | Dificulta medir cobertura individual |
| Produção rejeitada separada | A produção aprovada pode excluir registros realizados mas rejeitados |
| Dependência do CNES | Mudanças de estabelecimento afetam análise de rede |
: Limitações recorrentes do SIA

A utilidade dessa tabela é separar limite da fonte e erro de análise. A cobertura SUS, a finalidade administrativa e a heterogeneidade dos instrumentos são características estruturais do SIA. Já contar linhas como pessoas, ignorar vigência de procedimento ou misturar residência com ocorrência são problemas metodológicos evitáveis no desenho do estudo.

Essas limitações não impedem o uso do SIA. Elas indicam que o sistema é mais forte para medir produção ambulatorial registrada, oferta utilizada, fluxos assistenciais e remuneração aprovada do que para medir necessidade de saúde, cobertura individual ou custo real do cuidado.

## Cuidados de interpretação

Ao utilizar o SIA, alguns cuidados são recorrentes:

- distinguir produção, procedimento, autorização, tratamento e pessoa;
- separar BPA-C, BPA-I, APAC e RAAS quando a unidade de análise for diferente;
- lembrar que a cobertura é SUS e rede conveniada, não todo o setor ambulatorial;
- diferenciar residência, ocorrência e estabelecimento;
- registrar códigos SIGTAP, versões e vigência;
- interpretar valores como remuneração aprovada, não custo real;
- verificar mudanças em regras de autorização, compatibilidade e instrumentos;
- avaliar completitude e consistência de idade, sexo, município, estabelecimento, procedimento e quantidade.

| Checagem | Por que importa |
|---|---|
| Instrumento usado | BPA, APAC e RAAS têm unidades distintas |
| Procedimento SIGTAP | Define escopo e comparabilidade |
| Quantidade aprovada | Mede produção, não pessoas |
| Residência e ocorrência | Define risco e oferta |
| Competência | Evita distorções em séries temporais |
| CNES | Estabelecimentos mudam de perfil e vínculo |
| Valores extremos | Podem indicar procedimento específico ou erro |
: Checklist de qualidade para análises com SIA

O checklist deve ser usado como uma revisão final da coerência entre pergunta, fonte e indicador. Ele não substitui a leitura do dicionário nem a validação contra totais agregados, mas ajuda a identificar rapidamente se a análise trocou unidade, território ou sentido do valor registrado.

::: {.callout-warning}
Erros comuns incluem contar procedimentos como pessoas, somar instrumentos diferentes sem harmonizar unidade de análise, comparar valores aprovados como se fossem custos totais e interpretar produção registrada como necessidade de saúde atendida.
:::

### Erros comuns

| Erro | Como evitar |
|---|---|
| Contar linhas como procedimentos | Usar quantidade aprovada quando essa for a medida desejada |
| Contar procedimentos como pessoas | Declarar que o numerador é produção, não usuário único |
| Misturar BPA-C, BPA-I, APAC e RAAS | Separar instrumentos ou justificar harmonização |
| Ignorar vigência do SIGTAP | Guardar competência e lista de códigos usada |
| Usar ocorrência para risco populacional | Usar residência quando o denominador for população residente |
| Comparar valores como custos | Chamar de valor aprovado ou remuneração registrada |
| Não comparar com TabNet | Validar totais agregados antes de interpretar |
: Erros frequentes em análises do SIA

Esses erros são simples de formular, mas têm impacto grande nos resultados. A forma mais eficiente de preveni-los é escrever, antes do processamento, uma especificação curta com arquivo usado, filtros, unidade de análise, campos somados, território e comparação de validação esperada.

## Checklist final

Antes de concluir uma análise com SIA, verifique se:

- a unidade de análise foi explicitada;
- o instrumento usado foi identificado;
- os códigos SIGTAP e a competência da tabela foram documentados;
- o recorte territorial distingue residência, ocorrência e estabelecimento;
- o período usa uma regra única de competência;
- numerador, denominador e exclusões foram descritos;
- os dados foram validados contra totais agregados quando possível;
- valores foram tratados como remuneração aprovada;
- limitações de cobertura e finalidade administrativa foram discutidas;
- o código de processamento permite reproduzir os resultados.

## Bibliografia recomendada

### Documentos auxiliares

- [Manual operacional](assets/sia/Manual_Operacional_SIA2010.pdf)
- [Informe técnico do SIA](assets/sia/Informe_Tecnico_SIASUS_2019_07.pdf)
- [Documentação oficial do SIGTAP](https://wiki.datasus.gov.br/sigtap/index.php/Wiki_SIGTAP)
