---
always_allow_html: true
---

# SISAGUA -- Sistema de Informação de Vigilância da Qualidade da Água para Consumo Humano {#sec-sisagua}

::: {.content-visible when-format="html"}
```{=html}
<section class="podcast-player" data-transcript="podcast/sisagua_dialogo_eleven_v3_transcript.json">
<h2>Podcast do capítulo</h2>
<p>Ouça a conversa e acompanhe a transcrição sincronizada. Áudio gerado por IA.</p>
<audio class="podcast-audio" controls preload="metadata">
  <source src="podcast/sisagua_dialogo_eleven_v3.mp3" type="audio/mpeg">
  Seu navegador não suporta o elemento de áudio.
</audio>
<details class="podcast-transcript-wrap">
<summary>Acompanhar transcrição</summary>
<div class="podcast-transcript" aria-live="polite"></div>
</details>
<noscript>
Para acompanhar a transcrição, acesse o roteiro em
<a href="podcast/sisagua.md">podcast/sisagua.md</a>.
</noscript>
<script src="podcast/sync-transcript.js"></script>
</section>
```
:::

## Resumo

| Característica | Descrição |
|---|---|
| Ano de criação | 1999, com primeira versão disponibilizada em 2000 |
| Programa relacionado | Programa Nacional de Vigilância da Qualidade da Água para Consumo Humano (Vigiagua) |
| Evento registrado | Cadastro de formas de abastecimento e resultados de controle e vigilância da qualidade da água |
| Unidade de análise | Forma de abastecimento, ponto de coleta, amostra, parâmetro, município e competência |
| Cobertura | Formas de abastecimento de água para consumo humano no território nacional |
| Periodicidade | Cadastro anual e monitoramentos com periodicidade definida pela norma de potabilidade e pelas ações de vigilância |
| Uso central | Gerenciamento de riscos à saúde associados à qualidade da água para consumo humano |
: Características gerais do SISAGUA

O Sistema de Informação de Vigilância da Qualidade da Água para Consumo Humano (SISAGUA) é um dos principais instrumentos do Vigiagua. Ele reúne informações sobre formas de abastecimento, controle da qualidade da água realizado por responsáveis pelo abastecimento e vigilância realizada pelo setor saúde.

O SISAGUA não registra doenças, atendimentos ou internações. Ele descreve condições de abastecimento e resultados de monitoramento da água para consumo humano. Por isso, sua interpretação exige distinguir cadastro, controle, vigilância, tipo de forma de abastecimento, ponto de coleta, parâmetro analisado e padrão de potabilidade.

## Quando usar o SISAGUA

Use o SISAGUA quando a pergunta envolve abastecimento de água, monitoramento da qualidade da água, cumprimento de planos de amostragem, exposição potencial da população e vigilância ambiental em saúde.

| Pergunta de análise | Usar SISAGUA para | Cuidado principal |
|---|---|---|
| Que formas de abastecimento existem no município? | Consultar o módulo Cadastro | Cadastro precisa estar atualizado |
| A população está coberta por formas cadastradas? | Analisar população estimada abastecida | Estimativa de população abastecida não equivale a população residente |
| O controle realizou análises previstas? | Consultar dados do módulo Controle | Prestador e setor saúde têm responsabilidades diferentes |
| A vigilância coletou amostras? | Consultar dados do módulo Vigilância | Coleta pode ser rotina, denúncia, surto ou desastre |
| A água atende ao padrão de potabilidade? | Avaliar resultados por parâmetro | Dados brutos não substituem interpretação normativa |
| Há áreas com maior risco? | Combinar cadastro, amostras, parâmetros e território | Ausência de análise não é evidência de segurança |
: Perguntas comuns que podem ser respondidas com o SISAGUA

A tabela delimita o papel do SISAGUA como sistema de vigilância ambiental, não como sistema clínico. Ele ajuda a identificar formas de abastecimento, intensidade de monitoramento, parâmetros críticos e possíveis exposições, mas a força da conclusão depende da combinação entre cadastro atualizado e amostragem suficiente.

::: {.callout-note}
O SISAGUA apoia vigilância e gestão de risco. A análise deve separar "não houve resultado fora do padrão" de "não houve amostra registrada". Essas situações têm significados sanitários diferentes.
:::

## Histórico e organização

O SISAGUA surgiu no contexto do Vigiagua, programa voltado a promover saúde, prevenir doenças e agravos de veiculação hídrica e apoiar a vigilância da qualidade da água para consumo humano. A primeira versão foi concebida pela Fundação Nacional de Saúde (Funasa) em 1999 e disponibilizada em 2000.

Em 2003, o sistema passou a ser vinculado à Secretaria de Vigilância em Saúde do Ministério da Saúde. Ao longo do tempo, foi atualizado para acompanhar mudanças na norma de qualidade da água, incorporar melhorias operacionais e ampliar sua capacidade de produzir informações para planejamento, tomada de decisão e ações de saúde.

As reformulações posteriores adequaram o sistema às normas de potabilidade, aos fluxos de cadastro, controle e vigilância e à disseminação por relatórios, painéis e dados abertos. Estudos sobre o SISAGUA destacam sua evolução, aplicabilidade para a vigilância e importância da avaliação de completitude dos dados [@oliveiraSistemaInformacaoVigilancia2019; @mataSistemaInformacaoVigilancia2022].

::: {.content-visible when-format="html"}
```{r}
#| echo: false
#| message: false
#| fig-cap: "Linha do tempo do SISAGUA"
#| column: page
timevis::timevis(readr::read_csv2(file = "linha_tempo_sisagua.csv"))
```
:::

## Fluxo de informação

O fluxo do SISAGUA combina informações de responsáveis pelo abastecimento e de profissionais de vigilância em saúde. O objetivo é permitir diagnóstico, monitoramento e resposta a riscos relacionados à água consumida pela população.

::: {.content-hidden when-format="epub"}
```{mermaid}
%%| fig-cap: "Fluxo simplificado de informação no SISAGUA"
%%| label: fig-sisagua-fluxo
flowchart TD
  cad[Cadastro das formas de abastecimento] --> sis[SISAGUA]
  ctrl[Controle pelo responsável pelo abastecimento] --> sis
  vig[Vigilância pelo setor saúde] --> sis
  lab[Laboratório e resultados analíticos] --> sis
  sis --> rel[Relatórios, painéis e dados abertos]
  rel --> gest[Gestão de risco e ações de saúde]
```
:::

| Ator | Responsabilidade informacional | Cuidado |
|---|---|---|
| Responsável pelo abastecimento | Dados de controle da qualidade da água | Não confundir controle com vigilância |
| Vigilância em saúde | Monitoramento, inspeção e ações do setor saúde | Coletas podem ser de rotina ou motivadas por evento |
| Laboratórios | Resultados analíticos de amostras | Verificar método, parâmetro, unidade e data |
| Gestão municipal e estadual | Cadastro, análise, resposta e acompanhamento | Capacidade técnica local afeta oportunidade e completitude |
| Ministério da Saúde | Consolidação nacional, painéis e dados abertos | Dados abertos podem exigir processamento robusto |
: Atores e responsabilidades no fluxo do SISAGUA

A tabela mostra que o SISAGUA não é alimentado por um único tipo de produtor de informação. Parte dos dados expressa a responsabilidade operacional de quem abastece; outra parte expressa a ação fiscalizatória e analítica do setor saúde. Essa separação é essencial para interpretar atrasos, lacunas e divergências entre controle e vigilância.

## Módulos do sistema

Os dados do SISAGUA são organizados em três módulos principais: Cadastro, Controle e Vigilância.

| Módulo | Conteúdo | Periodicidade típica | Cuidado |
|---|---|---|---|
| Cadastro | Características físicas e operacionais das formas de abastecimento | Atualização periódica, com referência anual | Cadastro desatualizado compromete denominadores |
| Controle | Monitoramento realizado por responsáveis pelo abastecimento | Conforme norma de potabilidade e plano de amostragem | Mede responsabilidade do prestador ou responsável |
| Vigilância | Monitoramento realizado pelo setor saúde | Rotina, denúncia, surto, desastre ou ação específica | Coleta pode ser direcionada a risco |
: Módulos principais do SISAGUA

Os três módulos respondem a perguntas complementares. O Cadastro define o universo de formas de abastecimento e a população potencialmente abastecida; o Controle mostra o monitoramento feito pelo responsável pelo abastecimento; a Vigilância registra a atuação do setor saúde. Uma análise robusta normalmente usa mais de um módulo, mas não mistura suas linhas como se tivessem o mesmo significado.

### Qual base usar?

A escolha do conjunto de dados deve seguir a pergunta de análise. O erro mais comum é usar resultados de amostras para responder perguntas de cadastro, ou usar cadastro para inferir potabilidade.

| Pergunta | Base ou módulo principal | Cuidado |
|---|---|---|
| Quais formas de abastecimento existem? | Cadastro | Verificar atualização anual e completitude |
| Qual população é estimada como abastecida? | Cadastro | Comparar com população residente e evitar dupla contagem |
| O prestador cumpriu o monitoramento previsto? | Controle mensal ou semestral | Separar frequência e parâmetro |
| O setor saúde cumpriu a diretriz de vigilância? | Vigilância | Comparar amostras realizadas com amostras esperadas |
| Há resultados fora do padrão? | Controle ou Vigilância | Manter origem do dado e ponto de coleta |
| Há risco em uma denúncia, surto ou desastre? | Vigilância | Coletas direcionadas por risco não representam rotina |
| Quais substâncias exigem monitoramento menos frequente? | Controle semestral ou bases específicas | Conferir plano de amostragem e norma vigente |
: Escolha inicial de bases do SISAGUA

A tabela funciona como uma triagem metodológica. Perguntas sobre cobertura começam no Cadastro; perguntas sobre cumprimento de responsabilidade operacional começam no Controle; perguntas sobre ação do setor saúde começam na Vigilância. Quando o estudo combina módulos, a etapa de integração deve preservar origem do dado, período, forma de abastecimento e parâmetro.

### Controle e Vigilância

Controle e Vigilância são complementares, mas não intercambiáveis. O Controle é executado pelo responsável pelo abastecimento; a Vigilância é executada pelo setor saúde para verificar o atendimento à norma e avaliar risco.

| Dimensão | Controle | Vigilância |
|---|---|---|
| Quem realiza | Responsável pelo sistema ou solução coletiva de abastecimento | Autoridade de saúde pública |
| Finalidade | Verificar e manter a potabilidade da água fornecida | Verificar o cumprimento da norma e avaliar risco à saúde |
| Frequência | Definida pelo plano de amostragem da norma | Rotina, diretriz nacional, denúncia, surto, desastre ou ação específica |
| Interpretação | Responsabilidade operacional do prestador ou responsável | Ação independente do setor saúde |
| Uso comum | Monitorar parâmetros previstos e qualidade operacional | Avaliar risco, priorizar ações e orientar intervenção |
| Erro comum | Tratar como vigilância pública | Misturar coletas direcionadas com rotina |
: Diferenças entre Controle e Vigilância no SISAGUA

A distinção entre Controle e Vigilância muda o sentido do indicador. Uma taxa elevada de resultados fora do padrão no Controle pode apontar falha operacional do abastecimento; na Vigilância, pode refletir uma estratégia de coleta direcionada a áreas mais vulneráveis. Por isso, a origem da amostra deve aparecer nos resultados e não apenas nos métodos.

::: {.callout-warning}
Não some Controle e Vigilância para calcular uma única proporção de amostras fora do padrão sem justificar. As amostras podem ter objetivos, pontos de coleta e vieses de seleção diferentes.
:::

### Formas de abastecimento

A forma de abastecimento é uma dimensão central no SISAGUA. Ela define o contexto em que a população recebe água e condiciona responsabilidades, monitoramento e interpretação de risco.

| Sigla | Forma de abastecimento | Interpretação |
|---|---|---|
| SAA | Sistema de Abastecimento de Água | Abastecimento coletivo por sistema com rede de distribuição |
| SAC | Solução Alternativa Coletiva | Abastecimento coletivo sem todas as características de SAA |
| SAI | Solução Alternativa Individual | Abastecimento individual, como poço ou nascente de uso individual |
| Carro-pipa | Abastecimento por transporte de água | Pode ser emergencial, complementar ou regular em áreas específicas |
: Formas de abastecimento registradas no SISAGUA

As formas de abastecimento representam contextos técnicos e sanitários distintos. Sistemas com rede de distribuição permitem determinado tipo de plano de amostragem e controle operacional; soluções alternativas e carro-pipa podem depender mais de inspeção local, cadastro atualizado e resposta rápida. Comparar formas sem estratificação tende a esconder desigualdades de risco e de capacidade de monitoramento.

::: {.callout-warning}
Não compare SAA, SAC, SAI e carro-pipa como se tivessem o mesmo significado operacional. Cada forma tem riscos, responsabilidades e possibilidades de monitoramento diferentes.
:::

## Unidade de análise

A unidade de análise muda conforme o módulo. A contagem de cadastros não equivale à contagem de amostras, e a contagem de amostras não equivale ao número de pessoas expostas.

| Unidade | Módulo comum | Uso | Cuidado |
|---|---|---|---|
| Forma de abastecimento | Cadastro | Diagnóstico da cobertura e estrutura de abastecimento | Pode abastecer mais de um local ou população |
| Município abastecido | Cadastro | Território coberto | Município do abastecimento pode diferir do ponto de captação |
| Ponto de coleta | Controle ou Vigilância | Localização da amostra | Ponto pode mudar ou ser pouco preciso |
| Amostra | Controle ou Vigilância | Resultado de monitoramento | Amostras são repetidas no tempo e por parâmetro |
| Parâmetro | Controle ou Vigilância | Avaliação de potabilidade | Unidade, método e padrão importam |
| População estimada abastecida | Cadastro | Denominador de cobertura ou exposição potencial | Estimativa deve ser validada |
: Unidades de análise frequentes no SISAGUA

Essa tabela reforça que o SISAGUA alterna entre unidades estruturais e unidades laboratoriais. Uma forma de abastecimento pode gerar muitas amostras, uma amostra pode ter vários parâmetros e uma população abastecida pode ser estimada por cadastro. Portanto, a contagem de registros precisa ser traduzida para a unidade substantiva da pergunta antes de virar indicador.

## Estrutura dos dados

Os dados incluem cadastro das formas de abastecimento, resultados de monitoramento de controle e resultados de vigilância. Em análises reprodutíveis, registre módulo, ano, município, forma de abastecimento, ponto de coleta, parâmetro e regra de tratamento de resultados.

| Dimensão | Exemplos de campos ou conceitos | Pergunta de controle |
|---|---|---|
| Tempo | Ano, mês, data e hora da coleta | A análise usa cadastro anual ou amostra mensal? |
| Território | UF, município, localidade, endereço, coordenadas | O local representa captação, tratamento, distribuição ou consumo? |
| Forma de abastecimento | SAA, SAC, SAI, carro-pipa | O tipo de abastecimento foi estratificado? |
| Responsável | Prestador, empresa, setor saúde, responsável técnico | O dado é de controle ou vigilância? |
| Ponto de coleta | Rede, saída do tratamento, reservatório, domicílio | O ponto é adequado à pergunta? |
| Parâmetro | Cloro residual, turbidez, coliformes, E. coli, fluoreto, substâncias químicas | Unidade e padrão de potabilidade foram conferidos? |
| Resultado | Valor, presença/ausência, atendimento ao padrão | Como foram tratados resultados ausentes ou abaixo do limite? |
: Dimensões úteis para inspeção do SISAGUA

As dimensões listadas ajudam a separar o que é dado de contexto, o que é dado de coleta e o que é resultado analítico. Essa separação reduz erros como atribuir um resultado laboratorial a todo o município ou interpretar uma amostra de ponto de consumo como se representasse a captação, o tratamento e a rede de distribuição.

### Dicionário mínimo

| Conceito | Interpretação | Cuidado |
|---|---|---|
| Cadastro ativo | Forma de abastecimento registrada para o período | Cadastro pode estar incompleto ou desatualizado |
| População abastecida | População estimada coberta por forma de abastecimento | Não é necessariamente igual à população residente |
| Controle mensal | Resultados de parâmetros com frequência mensal ou menor | Responsabilidade do prestador ou responsável |
| Controle semestral | Resultados de parâmetros com frequência superior a mensal | Frequência depende da norma |
| Amostra de vigilância | Coleta realizada pelo setor saúde | Pode ser rotina ou motivada por risco |
| Resultado fora do padrão | Resultado que não atende à norma aplicável | Exige parâmetro, unidade e valor de referência |
| Ausência de amostra | Falta de monitoramento registrado | Não equivale a água potável |
: Conceitos mínimos para análise do SISAGUA

O dicionário mínimo explicita termos que costumam ser confundidos na leitura dos dados. Em especial, "fora do padrão" depende de parâmetro, unidade, ponto e norma; "ausência de amostra" é uma informação sobre monitoramento, não sobre qualidade da água. Registrar essas definições evita que o resultado seja interpretado além do que a base permite.

## Parâmetros e potabilidade

A norma de qualidade da água define parâmetros, valores de referência, planos de amostragem e responsabilidades. No SISAGUA, os parâmetros podem incluir indicadores microbiológicos, físico-químicos, desinfecção, turbidez, fluoretação, substâncias químicas e características organolépticas.

| Grupo | Exemplos | Interpretação |
|---|---|---|
| Microbiológico | Coliformes totais, Escherichia coli | Indica risco de contaminação fecal ou falha sanitária |
| Desinfecção | Cloro residual livre ou outro agente desinfetante | Indica manutenção de barreira sanitária |
| Físico-químico | Turbidez, cor, pH | Pode indicar falha de tratamento ou alteração da água |
| Fluoretação | Fluoreto | Relevante para saúde bucal e risco de inadequação |
| Substâncias químicas | Agrotóxicos, metais, compostos químicos | Exige atenção a frequência, limite e método analítico |
: Grupos de parâmetros frequentes em análises de qualidade da água

Os grupos de parâmetros apontam riscos de naturezas diferentes. Indicadores microbiológicos costumam exigir resposta rápida; parâmetros de desinfecção e turbidez ajudam a avaliar barreiras sanitárias; substâncias químicas podem demandar séries mais longas e métodos analíticos específicos. A análise deve evitar transformar todos os parâmetros em uma única categoria genérica de "qualidade".

::: {.callout-note}
Dados brutos do SISAGUA devem ser interpretados com a norma vigente no período analisado. O mesmo valor pode ter implicações diferentes conforme parâmetro, unidade, ponto de coleta e regra de potabilidade.
:::

## Plano de amostragem

O número esperado de amostras não é fixo para todos os municípios, parâmetros ou formas de abastecimento. Ele depende da norma vigente, população abastecida, forma de abastecimento, parâmetro, frequência de monitoramento e ponto de coleta.

| Elemento | Como afeta o plano | Cuidado |
|---|---|---|
| População abastecida | Pode aumentar o número mínimo de amostras | Usar população abastecida da forma correta |
| Forma de abastecimento | SAA, SAC, SAI e carro-pipa têm contextos diferentes | Não aplicar regra única sem conferir a norma |
| Parâmetro | Frequência e exigência variam por parâmetro | Microbiológicos e químicos podem ter calendários distintos |
| Ponto de coleta | Captação, tratamento, distribuição ou consumo | O ponto precisa ser compatível com o parâmetro |
| Origem do dado | Controle ou Vigilância | Planos e responsabilidades não são iguais |
| Período | Mês, semestre ou ano | Comparar amostras realizadas e esperadas no mesmo período |
: Elementos que definem o plano de amostragem

O plano de amostragem é o elo entre cadastro, norma e monitoramento observado. Sem ele, uma proporção de resultados fora do padrão fica incompleta, porque não se sabe se o território foi suficientemente observado. Por isso, indicadores de qualidade da água devem ser acompanhados por indicadores de cobertura ou cumprimento do monitoramento.

::: {.callout-tip}
Antes de interpretar proporções fora do padrão, calcule também a cobertura do monitoramento. Um indicador sanitário frágil pode esconder baixa amostragem.
:::

## Exemplo: cobertura de abastecimento

Uma análise inicial pode estimar a distribuição da população abastecida por tipo de forma de abastecimento. Esse uso depende da qualidade do cadastro e da consistência da população estimada abastecida.

```{r}
#| eval: false
#| message: false
library(dplyr)

cobertura_abastecimento <- sisagua_cadastro |>
  filter(ano == 2024) |>
  group_by(codmun, forma_abastecimento) |>
  summarise(
    formas = n_distinct(id_forma_abastecimento),
    populacao_abastecida = sum(populacao_estimada, na.rm = TRUE),
    .groups = "drop"
  )

cobertura_abastecimento
```

::: {.callout-warning}
População abastecida é uma estimativa cadastral. Para indicadores de cobertura municipal, compare com população residente e verifique sobreposição entre formas de abastecimento.
:::

## Exemplo: amostras fora do padrão

Outra análise comum é calcular a proporção de amostras fora do padrão para um parâmetro em determinado território e período. O resultado deve ser estratificado por forma de abastecimento, origem do dado e ponto de coleta.

```{r}
#| eval: false
#| message: false
library(dplyr)

turbidez_municipal <- sisagua_vigilancia |>
  filter(parametro == "Turbidez", ano == 2024) |>
  group_by(codmun, forma_abastecimento) |>
  summarise(
    amostras = n(),
    fora_padrao = sum(resultado_fora_padrao == TRUE, na.rm = TRUE),
    proporcao_fora_padrao = fora_padrao / amostras,
    .groups = "drop"
  )

turbidez_municipal
```

::: {.callout-note}
Uma proporção baixa de amostras fora do padrão pode refletir boa qualidade da água ou baixa intensidade de amostragem. Sempre verifique o número de amostras e o cumprimento do plano de monitoramento.
:::

## Exemplo: cumprimento do plano de amostragem

Para avaliar monitoramento, compare amostras realizadas com amostras esperadas. Esse indicador deve ser calculado por município, forma de abastecimento, parâmetro, origem do dado e período.

```{r}
#| eval: false
#| message: false
library(dplyr)

cumprimento_amostragem <- sisagua_amostras |>
  filter(ano == 2024, origem == "Vigilância") |>
  group_by(codmun, forma_abastecimento, parametro, mes) |>
  summarise(amostras_realizadas = n(), .groups = "drop") |>
  left_join(
    plano_amostragem |>
      filter(ano == 2024) |>
      select(codmun, forma_abastecimento, parametro, mes, amostras_esperadas),
    by = c("codmun", "forma_abastecimento", "parametro", "mes")
  ) |>
  mutate(
    cumprimento = amostras_realizadas / amostras_esperadas,
    situacao = case_when(
      is.na(amostras_esperadas) ~ "sem plano informado",
      cumprimento >= 1 ~ "cumprido",
      cumprimento < 1 ~ "parcial"
    )
  )

cumprimento_amostragem
```

::: {.callout-note}
O exemplo assume que o plano de amostragem esperado já foi estruturado em uma tabela auxiliar. Na prática, essa tabela deve ser derivada da norma vigente e das características da forma de abastecimento.
:::

## Exemplo: indicador microbiológico

Parâmetros microbiológicos são centrais para avaliar risco sanitário. A presença de E. coli, por exemplo, indica contaminação fecal e deve ser interpretada com atenção ao ponto de coleta, forma de abastecimento e origem da amostra.

```{r}
#| eval: false
#| message: false
library(dplyr)

ecoli_vigilancia <- sisagua_vigilancia |>
  filter(parametro %in% c("Escherichia coli", "E. coli"), ano == 2024) |>
  group_by(codmun, forma_abastecimento, ponto_coleta) |>
  summarise(
    amostras = n(),
    presenca_ecoli = sum(resultado == "Presença", na.rm = TRUE),
    proporcao_presenca = presenca_ecoli / amostras,
    .groups = "drop"
  )

ecoli_vigilancia
```

::: {.callout-warning}
Para indicadores microbiológicos, baixa proporção de presença não é suficiente sem verificar número de amostras, representatividade dos pontos e cumprimento do plano de amostragem.
:::

## Qualidade dos dados

A qualidade do SISAGUA depende de cadastro atualizado, oportunidade do registro, consistência territorial, completitude de campos, integração com laboratórios e capacidade operacional da vigilância.

| Dimensão | Checagem |
|---|---|
| Completitude cadastral | Campos de forma de abastecimento, população, responsável e município preenchidos |
| Atualização | Cadastros revisados no ano de referência |
| Consistência territorial | Município, localidade, endereço e coordenadas compatíveis |
| Plano de amostragem | Número de amostras compatível com população e norma aplicável |
| Parâmetros | Unidade, método e resultado coerentes |
| Duplicidade | Amostras ou cadastros repetidos |
| Oportunidade | Coleta, resultado e digitação em tempo adequado |
| Origem do dado | Controle, vigilância, integração laboratorial ou webservice identificados |
: Dimensões de qualidade relevantes no SISAGUA

A qualidade do SISAGUA deve ser avaliada tanto no cadastro quanto nas amostras. Um município pode ter resultados laboratoriais consistentes e, ainda assim, cadastro incompleto de formas de abastecimento; ou pode ter cadastro amplo, mas baixa oportunidade de digitação de resultados. A leitura conjunta dessas dimensões ajuda a distinguir falha de registro, falha de monitoramento e sinal de risco sanitário.

```{r}
#| eval: false
#| message: false
library(dplyr)

validacao_cadastro <- sisagua_cadastro |>
  group_by(ano, codmun) |>
  summarise(
    formas = n_distinct(id_forma_abastecimento),
    sem_populacao = sum(is.na(populacao_estimada), na.rm = TRUE),
    sem_forma = sum(is.na(forma_abastecimento) | forma_abastecimento == "", na.rm = TRUE),
    sem_responsavel = sum(is.na(responsavel) | responsavel == "", na.rm = TRUE),
    .groups = "drop"
  )

validacao_cadastro
```

## Análise temporal e territorial

Séries temporais do SISAGUA exigem cuidado com mudanças de versão do sistema, norma de potabilidade, completitude cadastral e capacidade local de monitoramento. Comparações territoriais devem considerar diferenças nas formas de abastecimento e no porte populacional.

| Comparação | Recomendação | Cuidado |
|---|---|---|
| Ao longo do tempo | Separar cadastro, controle e vigilância | Mudanças de sistema e norma podem gerar quebras |
| Entre municípios | Estratificar por SAA, SAC, SAI e carro-pipa | Municípios têm estruturas de abastecimento diferentes |
| Entre parâmetros | Conferir unidade e frequência de monitoramento | Parâmetros têm planos de amostragem distintos |
| Entre controle e vigilância | Manter origem do dado separada | Controle e vigilância têm papéis diferentes |
| Mapas de risco | Validar coordenadas e pontos de coleta | Ponto de coleta pode não representar toda a área abastecida |
: Cuidados em análises temporais e territoriais do SISAGUA

Comparações temporais e territoriais exigem uma base comum de interpretação. Mudanças na norma, na versão do sistema, na capacidade laboratorial ou na estratégia de coleta podem produzir variações que não correspondem a mudanças reais na qualidade da água. Em estudos comparativos, a estratificação por forma de abastecimento e origem do dado deve vir antes da comparação final.

## Interpretação espacial

A dimensão espacial do SISAGUA exige cuidado porque diferentes locais podem aparecer no ciclo de abastecimento. Um ponto de captação, uma estação de tratamento, um reservatório, um ponto da rede e um domicílio não representam a mesma exposição.

| Local | O que representa | Cuidado |
|---|---|---|
| Captação | Origem da água bruta | Não representa água consumida após tratamento |
| Tratamento | Saída ou etapa da estação de tratamento | Não representa toda a rede de distribuição |
| Reservatório | Armazenamento intermediário | Pode indicar risco localizado |
| Rede de distribuição | Água distribuída em ponto da rede | Pode variar por setor de abastecimento |
| Ponto de consumo | Torneira, domicílio, escola ou outro ponto final | Pode refletir condições prediais ou locais |
| Coordenada | Local do ponto cadastrado ou coletado | Pode estar ausente, imprecisa ou representar sede administrativa |
: Leitura espacial dos pontos no SISAGUA

Cada local da tabela corresponde a uma etapa diferente do ciclo da água. Um problema na captação não tem a mesma interpretação de um problema na saída do tratamento ou no ponto de consumo; da mesma forma, uma coordenada administrativa não deve ser usada como se fosse ponto real de exposição. A análise espacial precisa explicitar qual etapa está sendo mapeada.

::: {.callout-note}
Mapas de amostras devem mostrar pontos amostrados, não "qualidade da água de todo o município". Para inferir área abastecida, relacione forma de abastecimento, população estimada, setor ou localidade quando disponível.
:::

## Monitoramento em emergências

Coletas realizadas em denúncias, surtos, enchentes, secas, desastres, intermitência de abastecimento ou uso de carro-pipa podem ser direcionadas a situações de maior risco. Elas são importantes para resposta em saúde pública, mas não devem ser comparadas diretamente com monitoramento de rotina.

| Situação | Interpretação | Cuidado |
|---|---|---|
| Denúncia | Coleta motivada por suspeita ou reclamação | Pode super-representar problemas |
| Surto | Investigação de evento de saúde | Relacionar com vigilância epidemiológica |
| Enchente | Risco de contaminação e interrupção de abastecimento | Comparar com período de rotina é inadequado |
| Seca | Uso de fontes alternativas e carro-pipa | Cadastro e ponto de coleta podem mudar rapidamente |
| Desastre | Ação emergencial de vigilância | Registrar contexto do evento |
: Situações em que o monitoramento pode ser direcionado por risco

As situações emergenciais aumentam a utilidade do SISAGUA para resposta rápida, mas reduzem a comparabilidade com a rotina. Uma série com muitas coletas motivadas por denúncia, seca ou enchente pode apresentar proporção maior de inconformidades porque a vigilância foi orientada pelo risco. A análise deve identificar esses contextos para não confundir intensificação da vigilância com piora geral da água.

## Acesso aos dados

O SISAGUA possui diferentes formas de disseminação: dados abertos, relatórios no sistema e painéis de informação. Dados brutos em formato CSV estão disponíveis em portais públicos, geralmente acompanhados de dicionários de dados.

| Forma de acesso | Indicação de uso |
|---|---|
| Dados abertos | Processamento reprodutível e análises próprias |
| Relatórios do sistema | Acompanhamento por usuários autorizados |
| Painéis Vigiagua/Sisagua | Exploração visual de indicadores e monitoramento |
| Webservices | Envio de dados por responsáveis pelo abastecimento |
| Integração com GAL | Transmissão de solicitações e resultados laboratoriais |
: Formas de acesso e integração do SISAGUA

A forma de acesso deve ser escolhida conforme a finalidade. Painéis e relatórios são úteis para acompanhamento e inspeção rápida; dados abertos são mais adequados para reprodutibilidade; webservices e integrações laboratoriais apoiam o fluxo operacional. Em todos os casos, registre a data de extração e o dicionário usado, porque nomes de campos e formatos podem mudar.

-  [SISAGUA - Ministério da Saúde](https://www.gov.br/saude/pt-br/composicao/svsa/saude-ambiental/vigiagua/sisagua)
-  [Vigiagua - Ministério da Saúde](https://www.gov.br/saude/pt-br/composicao/svsa/saude-ambiental/vigiagua)
-  [OpenDataSUS - SISAGUA](https://opendatasus.saude.gov.br/dataset/?q=SISAGUA&sort=score+desc%2C+metadata_modified+desc)
-  [Norma de Qualidade da Água para Consumo Humano](https://www.gov.br/saude/pt-br/composicao/svsa/saude-ambiental/vigiagua/norma-de-qualidade)

::: {.callout-tip}
Alguns arquivos do SISAGUA podem ser grandes para planilhas comuns. Prefira R, Python, DuckDB, Arrow ou bancos de dados quando trabalhar com séries extensas de amostras.
:::

### Processamento de arquivos grandes

Os dados abertos do SISAGUA podem ultrapassar limites práticos de planilhas. Para fluxos reprodutíveis, prefira ferramentas que leiam dados em partes ou consultem arquivos sem carregá-los integralmente na memória.

| Estratégia | Quando usar |
|---|---|
| R com `{data.table}`, `{arrow}` ou `{duckdb}` | Leitura rápida e análise tabular reprodutível |
| Python com pandas, Polars, DuckDB ou PyArrow | Processamento local ou em pipeline |
| Banco de dados local | Séries longas, muitos parâmetros e múltiplos anos |
| Leitura por chunks | Máquinas com pouca memória |
| Arquivos particionados | Análises por ano, UF, módulo ou parâmetro |
: Estratégias para processamento de dados extensos do SISAGUA

Essas estratégias reduzem o risco de erros causados por limitação de memória ou manipulação manual. Para séries extensas, particionar por ano, UF, módulo ou parâmetro também ajuda a documentar o fluxo de processamento e a repetir a análise sem depender de planilhas intermediárias.

## Relacionamento com outros sistemas

O SISAGUA pode ser combinado com bases de saúde, território, população e saneamento, desde que a unidade territorial e temporal esteja bem definida.

| Pergunta | Fontes combinadas | Cuidado principal |
|---|---|---|
| Qual população potencialmente exposta? | SISAGUA + POP (@sec-pop) | População abastecida e residente são denominadores diferentes |
| Há associação com doenças de veiculação hídrica? | SISAGUA + SINAN (@sec-sinan) ou SIH (@sec-sih) | Evitar inferência causal simples com dados agregados |
| Onde estão os serviços e laboratórios? | SISAGUA + CNES (@sec-cnes) | CNES descreve oferta de serviços, não abastecimento |
| Há desigualdade territorial de abastecimento? | SISAGUA + malhas territoriais e dados socioeconômicos | Validar forma de abastecimento e cobertura cadastral |
| Como acompanhar eventos extremos? | SISAGUA + registros de desastre e vigilância | Coletas podem ser direcionadas por risco |
: Integrações frequentes entre SISAGUA e outros sistemas

As integrações ampliam o valor analítico do SISAGUA, mas também aumentam o risco de inferência indevida. Associar água e doenças, por exemplo, exige cuidado com defasagem temporal, território de exposição, sub-registro e fatores socioambientais. O SISAGUA pode indicar exposição potencial e qualidade monitorada; ele não identifica sozinho o consumo individual nem estabelece causalidade.

### Checklist para integração

| Checagem | Por que importa |
|---|---|
| Definir território | Município, localidade, ponto de coleta e área abastecida podem divergir |
| Separar módulo | Cadastro, controle e vigilância têm unidades diferentes |
| Definir período | Cadastro anual e amostras mensais ou eventuais não são equivalentes |
| Escolher denominador | População abastecida, residente ou amostras respondem perguntas diferentes |
| Manter forma de abastecimento | SAA, SAC, SAI e carro-pipa não devem ser agregados sem critério |
| Documentar norma | Padrão de potabilidade depende da regra vigente |
: Verificações antes de integrar o SISAGUA com outras bases

O checklist resume decisões que precisam ser tomadas antes da junção, não depois. Se território, período, denominador e módulo forem definidos apenas ao final da análise, perdas de relacionamento e diferenças de granularidade podem passar despercebidas. A integração deve começar por um desenho explícito de como abastecimento, amostras e eventos serão aproximados.

## Limitações

| Limitação | Consequência analítica |
|---|---|
| Dados dependem de registro local e prestadores | Sub-registro e atraso podem ocorrer |
| Cadastro pode estar desatualizado | Indicadores de cobertura e exposição podem ficar distorcidos |
| Ausência de amostra não indica segurança | Pode indicar falha de monitoramento |
| Controle e vigilância têm origens diferentes | Misturar módulos pode gerar interpretações incorretas |
| Parâmetros têm frequências distintas | Comparações entre parâmetros exigem cuidado |
| Ponto de coleta é localizado | Pode não representar toda a população abastecida |
| Mudanças normativas afetam séries | Padrões e planos de amostragem podem mudar |
: Limitações recorrentes do SISAGUA

Essas limitações delimitam o uso correto do sistema. O SISAGUA é indispensável para vigilância da qualidade da água, mas seus registros dependem de cadastro, monitoramento, laboratório e digitação. A ausência de evidência de inconformidade só deve ser interpretada junto com a evidência de que houve monitoramento suficiente e adequado.

## Cuidados de interpretação

Ao utilizar o SISAGUA, alguns cuidados são recorrentes:

- definir módulo, forma de abastecimento e unidade de análise;
- separar dados de controle e vigilância;
- verificar cadastro e população abastecida antes de calcular cobertura;
- conferir parâmetro, unidade, ponto de coleta e norma aplicável;
- distinguir resultado dentro do padrão, resultado fora do padrão e ausência de amostra;
- validar território, endereço e coordenadas antes de mapear;
- documentar data de extração, dicionário e versão dos dados;
- evitar inferir doenças ou impactos clínicos apenas a partir de amostras ambientais.

| Erro | Como evitar |
|---|---|
| Tratar ausência de resultado fora do padrão como água segura | Verificar quantidade e plano de amostragem |
| Somar controle e vigilância sem distinção | Manter origem do dado na análise |
| Usar população abastecida como população residente | Declarar denominador e comparar com POP quando necessário |
| Comparar SAA, SAC, SAI e carro-pipa sem estratificar | Analisar por forma de abastecimento |
| Interpretar ponto de coleta como toda a rede | Considerar localização e representatividade da amostra |
| Ignorar mudanças da norma de potabilidade | Versionar período e regra aplicada |
: Erros frequentes em análises com SISAGUA

Os erros da tabela têm uma origem comum: transformar dados de monitoramento em conclusões gerais sem verificar contexto. No SISAGUA, a pergunta correta raramente é apenas "quantas amostras deram fora do padrão"; é também "onde, quando, por quem, com qual parâmetro, em qual ponto, sob qual norma e com que intensidade de amostragem".

### Armadilhas de interpretação

Algumas leituras parecem intuitivas, mas são frágeis:

- "nenhum resultado fora do padrão" pode significar poucas ou nenhuma amostra;
- amostras de denúncia ou desastre não representam necessariamente a rotina;
- controle e vigilância têm responsabilidades e vieses diferentes;
- população abastecida não é automaticamente população residente;
- ponto de coleta não representa toda a rede ou todo o município;
- SAA, SAC, SAI e carro-pipa não têm o mesmo perfil de risco;
- parâmetros químicos, microbiológicos e de desinfecção têm frequências e interpretações distintas.

## Checklist de reprodutibilidade

Uma análise do SISAGUA deve registrar as decisões que afetam módulo, norma, parâmetro, território e denominador.

| Item | Registrar |
|---|---|
| Fonte | OpenDataSUS, painel, relatório do sistema ou outra extração |
| Data de extração | Dia em que os dados foram baixados ou consultados |
| Módulo | Cadastro, Controle mensal, Controle semestral ou Vigilância |
| Período | Ano, mês, semestre ou competência |
| Território | UF, município, localidade, ponto ou área abastecida |
| Forma de abastecimento | SAA, SAC, SAI ou carro-pipa |
| Parâmetro | Nome, unidade e grupo do parâmetro |
| Ponto de coleta | Captação, tratamento, rede, reservatório, domicílio ou outro |
| Norma | Versão da regra de potabilidade usada |
| Denominador | Amostras, população abastecida, população residente ou formas cadastradas |
| Ausentes | Como foram tratados amostras ausentes, resultados vazios e abaixo do limite |
| Origem | Controle, Vigilância, GAL, webservice ou digitação |
: Itens mínimos para reprodutibilidade em análises do SISAGUA

A reprodutibilidade no SISAGUA depende de registrar escolhas normativas e operacionais, não apenas o código usado. Dois estudos podem baixar a mesma base e chegar a resultados diferentes se escolherem módulos, pontos de coleta, formas de abastecimento ou regras para ausentes de maneira distinta. A tabela oferece um roteiro mínimo para tornar essas escolhas auditáveis.

## Checklist final

Antes de concluir uma análise com SISAGUA, verifique se:

- o módulo analisado foi definido;
- a forma de abastecimento foi identificada;
- cadastro, controle e vigilância foram mantidos separados quando necessário;
- o período e a norma aplicável foram documentados;
- parâmetro, unidade e ponto de coleta foram conferidos;
- o número de amostras foi avaliado junto com resultados fora do padrão;
- o cumprimento do plano de amostragem foi avaliado quando relevante;
- coletas de rotina e emergenciais foram separadas quando necessário;
- população abastecida e população residente não foram confundidas;
- dados ausentes, atrasados e duplicados foram tratados;
- território e coordenadas foram validados antes de mapas;
- fonte, data de extração, dicionário e norma foram registrados;
- limitações de registro, cobertura e representatividade foram discutidas.

## Bibliografia recomendada

### Documentos oficiais

-  [SISAGUA - Ministério da Saúde](https://www.gov.br/saude/pt-br/composicao/svsa/saude-ambiental/vigiagua/sisagua)
-  [Vigiagua - Ministério da Saúde](https://www.gov.br/saude/pt-br/composicao/svsa/saude-ambiental/vigiagua)
-  [Norma de Qualidade da Água para Consumo Humano](https://www.gov.br/saude/pt-br/composicao/svsa/saude-ambiental/vigiagua/norma-de-qualidade)

### Artigos

-  Artigo *Sistema de Informação de Vigilância da Qualidade da Água para Consumo Humano (Sisagua): características, evolução e aplicabilidade* [@oliveiraSistemaInformacaoVigilancia2019]. Disponível [aqui](https://doi.org/10.5123/S1679-49742019000100024).
-  Artigo *Sistema de Informação de Vigilância da Qualidade da Água para Consumo Humano (Sisagua): avaliação da completitude dos dados sobre cobertura de abastecimento, 2014-2020* [@mataSistemaInformacaoVigilancia2022]. Disponível [aqui](https://doi.org/10.1590/S2237-96222022000300003).
