# Siaps — Sistema de Informação para a Atenção Primária à Saúde {#sec-siaps}

::: {.content-visible when-format="html"}
```{=html}
<section class="podcast-player" data-transcript="podcast/sisaps_transcript.json?v=20260713-elevenv3">
<h2>Podcast do capítulo</h2>
<p>Ouça a conversa e acompanhe a transcrição sincronizada. Áudio gerado por IA.</p>
<audio class="podcast-audio" controls preload="metadata">
  <source src="https://sis-podcasts.nyc3.cdn.digitaloceanspaces.com/sisaps.mp3?v=20260713-elevenv3" type="audio/mpeg">
  Seu navegador não suporta o elemento de áudio.
</audio>
<details class="podcast-transcript-wrap">
<summary>Acompanhar transcrição</summary>
<div class="podcast-transcript" aria-live="polite"></div>
</details>
<noscript>
Para acompanhar a transcrição, acesse o roteiro em
<a href="podcast/sisaps.md">podcast/sisaps.md</a>.
</noscript>
<script src="podcast/sync-transcript.js"></script>
</section>
```
:::

## Resumo

::: {#qua-sisaps-caracteristicas-gerais-do-sisaps-siaps-e-do-sisab}

| Característica | Descrição |
|---|---|
| Situação em 2026 | Siaps, em implantação progressiva |
| Sistema anterior | SISAB, instituído em 2013 |
| Área temática | Atenção Primária à Saúde (APS) |
| Fontes de registro | Estratégia e-SUS APS, incluindo PEC, CDS e aplicativos |
| Unidade de análise | Equipe, estabelecimento, município, região de saúde, UF, competência e indicador |
| Periodicidade | Mensal, com prazos de envio definidos em calendário da APS |
| Uso central | Gestão, monitoramento, cofinanciamento e avaliação da APS |

Características gerais do Siaps e do SISAB

:::

O Sistema de Informação para a Atenção Primária à Saúde, denominado Siaps nos materiais oficiais, substitui o Sistema de Informação em Saúde para a Atenção Básica (SISAB) e organiza informações estratégicas da Atenção Primária à Saúde (APS). O capítulo aborda a transição entre os dois sistemas, necessária para interpretar tanto as séries históricas quanto os dados atuais.

O Siaps não é um sistema de eventos vitais, internações ou notificações. Ele consolida informações da APS, incluindo cadastros, produção, indicadores, vínculo territorial, acompanhamento de pessoas e subsídios para cofinanciamento federal.

::: {.callout-note title="Terminologia"}
O nome histórico é SISAB. A plataforma renovada aparece nos materiais oficiais como Siaps, "Sistema de Informação para a Atenção Primária à Saúde". Neste livro, usa-se Siaps para a plataforma atual e SISAB para o sistema anterior; quando a transição é o foco, os dois nomes são explicitados.
:::

## Quando usar o Siaps {#quando-usar-o-sisaps}

Use o SISAB ou o Siaps quando a pergunta envolve organização, produção, acompanhamento e desempenho da APS (ver @qua-sisaps-perguntas-comuns-que-podem-ser-respondidas-com-sisaps-sisab).

::: {#qua-sisaps-perguntas-comuns-que-podem-ser-respondidas-com-sisaps-sisab}

| Pergunta de análise | Usar SISAB ou Siaps para | Cuidado principal |
|---|---|---|
| Como está a produção da APS? | Consultar atendimentos, procedimentos, visitas e atividades coletivas | Produção registrada não equivale à necessidade da população |
| Como acompanhar indicadores de APS? | Monitorar indicadores de cofinanciamento e desempenho | Verificar regras de cálculo e competência |
| Qual é a cobertura cadastral? | Analisar cadastros e vínculos territoriais | Cadastro pode estar desatualizado ou duplicado |
| Como avaliar equipes? | Comparar indicadores por equipe, município ou UF | Equipes têm composição, território e contexto diferentes |
| Como acompanhar pré-natal, vacinas ou condições crônicas na APS? | Usar relatórios e indicadores específicos | Eventos podem aparecer também em outros sistemas |
| Como relacionar oferta e produção? | Combinar com CNES (@sec-cnes) e SIA (@sec-sia) | Alinhar equipe, estabelecimento, competência e território |

Perguntas comuns que podem ser respondidas com SISAB e Siaps

:::

::: {.callout-note}
O sistema apoia a gestão da APS, mas não substitui prontuário clínico, auditoria de qualidade do cuidado ou inquéritos populacionais. A interpretação deve considerar registro, envio, validação e regras de processamento.
:::

## Histórico e transição

O SISAB foi instituído pela Portaria GM/MS nº 1.412, de 10 de julho de 2013, como sistema oficial da Atenção Básica para fins de financiamento e adesão aos programas e estratégias da Política Nacional de Atenção Básica. Ele substituiu progressivamente o antigo Sistema de Informação da Atenção Básica (SIAB) e passou a ser alimentado pela estratégia e-SUS Atenção Primária à Saúde (e-SUS APS) [@brasilPortaria14122013].

A partir de 2016, o envio de informações passou a ocorrer exclusivamente para o SISAB, no contexto da transição do SIAB para o e-SUS APS. O SISAB consolidou relatórios de cadastro, produção, indicadores, saúde e validação, sendo usado para monitoramento de equipes, municípios, estados e regiões de saúde [@soares2016atenccao].

Em 2025, o Siaps foi instituído como renovação do SISAB, com implantação incremental. Seu objetivo é modernizar a infraestrutura tecnológica, centralizar dados da APS em um repositório nacional, melhorar a navegação e apoiar o monitoramento de indicadores de cofinanciamento e qualidade. A Portaria GM/MS nº 7.639/2025 definiu o Siaps como sistema vigente para financiamento e adesão aos programas e estratégias da Política Nacional de Atenção Básica e estabeleceu a substituição gradual dos sistemas anteriores [@brasilPortaria76392025]. Na prática, análises históricas ainda dependem de compreender o SISAB, enquanto análises recentes devem observar a transição para o Siaps.

## Arquitetura da informação

O Siaps integra informações oriundas da estratégia e-SUS APS. Os registros são produzidos no processo de trabalho das equipes e depois enviados para consolidação nacional.

::: {.content-hidden when-format="epub"}
```{mermaid}
%%| fig-cap: "Fluxo simplificado de informação da APS"
%%| label: fig-sisaps-fluxo
%%| fig-alt: "Fluxograma da APS: a equipe registra no PEC, na CDS ou em aplicativo; o e-SUS APS local envia mensalmente ao repositório nacional e ao Siaps, que produz relatórios e indicadores para gestão, cofinanciamento e avaliação."
flowchart TD
  equipe[Equipe de APS] --> registro[Registro no PEC, CDS ou aplicativo]
  registro --> esus[e-SUS APS local]
  esus --> envio[Envio mensal ao repositório nacional]
  envio --> sisaps[Siaps]
  sisaps --> rel[Relatórios e indicadores]
  rel --> gest[Gestão, cofinanciamento e avaliação]
```
:::

::: {#qua-sisaps-componentes-do-fluxo-informacional-da-aps}

| Componente | Papel | Cuidado |
|---|---|---|
| PEC | Registro clínico e administrativo no prontuário eletrônico | Depende de implantação local e uso adequado |
| CDS | Coleta simplificada de dados | Pode ser usado em cenários com menor informatização |
| Aplicativos | Registro territorial e atividades específicas | Conferir integração e competência de envio |
| e-SUS APS | Estratégia de registro e envio da APS | Atrasos e inconsistências afetam indicadores |
| Siaps | Consolidação, relatórios e indicadores | Resultado depende das regras de processamento |

Componentes do fluxo informacional da APS

:::

## Unidade de análise

A unidade de análise varia conforme o relatório ou indicador. Antes de comparar resultados, defina se a pergunta é sobre pessoas cadastradas, atendimentos, procedimentos, equipes, estabelecimentos, municípios ou indicadores (ver @qua-sisaps-unidades-de-analise-frequentes-no-sisaps-sisab).

::: {#qua-sisaps-unidades-de-analise-frequentes-no-sisaps-sisab}

| Unidade | O que representa | Quando usar | Cuidado |
|---|---|---|---|
| Pessoa cadastrada | Usuário vinculado ao território/equipe | Cobertura cadastral e acompanhamento | Cadastro não equivale a uso efetivo |
| Atendimento | Contato individual registrado | Produção assistencial da APS | Um usuário pode ter vários atendimentos |
| Procedimento | Ação ou procedimento registrado | Volume de ações realizadas | Pode depender de regra local de registro |
| Visita domiciliar | Atividade no domicílio ou território | Acompanhamento territorial | Não mede qualidade da visita |
| Atividade coletiva | Ação coletiva registrada | Promoção, prevenção e educação em saúde | Público-alvo e tema devem ser considerados |
| Equipe | eSF, eAP, eSB ou outras equipes | Monitoramento e cofinanciamento | Equipes podem mudar composição e credenciamento |
| Município/UF | Agregação territorial | Comparações e gestão | Diferenças de porte e rede afetam interpretação |

Unidades de análise frequentes no SISAB e no Siaps

:::

::: {.callout-warning}
Não some cadastros, atendimentos, procedimentos e indicadores como se fossem a mesma unidade. Cada relatório responde a uma pergunta diferente.
:::

## Identificadores de equipe

Análises da APS dependem de identificadores que mudam no tempo. O código CNES identifica o estabelecimento, enquanto o INE identifica a equipe. Uma mesma unidade pode ter várias equipes, e uma equipe pode passar por mudanças de composição, credenciamento, suspensão ou desativação (ver @qua-sisaps-identificadores-essenciais-para-analises-da-aps).

::: {#qua-sisaps-identificadores-essenciais-para-analises-da-aps}

| Identificador | O que representa | Uso | Cuidado |
|---|---|---|---|
| CNES | Estabelecimento de saúde | Relacionar APS com estrutura da rede | Unidade pode mudar de tipo, gestão ou vínculo |
| INE | Identificador Nacional de Equipe | Acompanhar produção, cadastro e indicadores por equipe | Equipe pode mudar situação, composição ou estabelecimento |
| Tipo de equipe | eSF, eAP, eSB e outras modalidades | Estratificar comparações | Tipos de equipe têm atribuições e parâmetros diferentes |
| Competência | Mês de referência | Construir séries temporais | CNES, INE e regras podem mudar entre competências |
| Território | Área adscrita, município, região ou UF | Analisar vínculo e cobertura | Território de acompanhamento não é sempre território de residência |

Identificadores essenciais para análises da APS

:::

```{r}
#| eval: false
#| message: false
library(dplyr)

historico_equipes <- sisaps_equipes |>
  group_by(ine) |>
  summarise(
    primeira_competencia = min(competencia, na.rm = TRUE),
    ultima_competencia = max(competencia, na.rm = TRUE),
    n_cnes = n_distinct(cnes, na.rm = TRUE),
    n_tipos = n_distinct(tipo_equipe, na.rm = TRUE),
    .groups = "drop"
  )

historico_equipes
```

::: {.callout-tip}
Para comparar equipes, monte primeiro um painel por `INE`, `CNES`, tipo de equipe e competência. Isso evita atribuir produção ou indicadores a equipes que mudaram de situação ao longo da série.
:::

## Estrutura dos dados e relatórios

O SISAB organizava relatórios públicos e gerenciais que continuam sendo referência para compreender a transição para o Siaps. A nova plataforma tende a reorganizar a experiência de consulta, mas as principais dimensões analíticas permanecem relacionadas a cadastro, produção, indicadores e validação (ver @qua-sisaps-dimensoes-analiticas-comuns-na-aps).

::: {#qua-sisaps-dimensoes-analiticas-comuns-na-aps}

| Dimensão | Exemplos | Uso analítico |
|---|---|---|
| Cadastro | Pessoas, domicílios, famílias, vínculo territorial | Cobertura cadastral e população acompanhada |
| Produção | Atendimentos individuais, odontológicos, procedimentos, visitas | Volume e perfil de ações da APS |
| Atividades coletivas | Reuniões, ações educativas, PSE, grupos | Promoção e prevenção em saúde |
| Pré-natal | Consultas, acompanhamento, exames e indicadores | Monitoramento do cuidado materno-infantil |
| Vacinas | Registros enviados pela APS quando aplicável | Acompanhar registros integrados ao e-SUS APS |
| Indicadores | Cofinanciamento, vínculo e acompanhamento territorial | Monitoramento e repasses federais |
| Validação | Inconsistências, processamento e envio | Qualidade dos dados enviados |

Dimensões analíticas comuns na APS

:::

### Campos e dimensões mínimas

::: {#qua-sisaps-dimensoes-minimas-para-analise-de-dados-da-aps}

| Dimensão | Pergunta de controle |
|---|---|
| Competência | O mês de registro e envio corresponde ao período analisado? |
| Território | O município, UF, região ou equipe está correto? |
| Tipo de equipe | A equipe é eSF, eAP, eSB ou outro tipo? |
| Identificador de estabelecimento | O CNES está válido e compatível com a equipe? |
| Indicador | A regra de cálculo foi documentada? |
| Denominador | População cadastrada, vinculada, estimada ou acompanhada? |
| Status de envio | O dado foi enviado, processado e validado? |

Dimensões mínimas para análise de dados da APS

:::

### Qual denominador usar?

Indicadores da APS podem usar denominadores diferentes. A escolha do denominador muda a interpretação do resultado (ver @qua-sisaps-denominadores-frequentes-em-analises-da-aps).

::: {#qua-sisaps-denominadores-frequentes-em-analises-da-aps}

| Denominador | O que mede | Quando usar | Cuidado |
|---|---|---|---|
| População cadastrada | Pessoas registradas no território/equipe | Cobertura cadastral e organização territorial | Pode haver cadastro duplicado ou desatualizado |
| População vinculada | Pessoas atribuídas a uma equipe ou território | Vínculo territorial e cofinanciamento | Depende das regras vigentes de vinculação |
| População residente | Pessoas residentes no município ou área | Comparação populacional ampla | Usar POP (@sec-pop) e ano compatível |
| População esperada | Estimativa para grupo-alvo do indicador | Indicadores de desempenho | Método de estimativa deve ser documentado |
| Usuários atendidos | Pessoas com atendimento registrado | Uso registrado da APS | Não representa toda a população que precisa de cuidado |
| Eventos ou registros | Atendimentos, visitas, procedimentos | Produção e processo de trabalho | Um usuário pode gerar múltiplos registros |

Denominadores frequentes em análises da APS

:::

## Indicadores e cofinanciamento

O uso do Siaps para cofinanciamento exige cuidado com regras de cálculo, competência, prazo de envio e composição dos denominadores. Mudanças normativas podem alterar indicadores e dificultar comparações entre períodos (ver @qua-sisaps-elementos-de-indicadores-de-cofinanciamento-da-aps).

::: {#qua-sisaps-elementos-de-indicadores-de-cofinanciamento-da-aps}

| Elemento | Interpretação | Cuidado |
|---|---|---|
| Indicador de desempenho | Medida sintética de processo ou acompanhamento | Regras podem mudar entre ciclos |
| Vínculo territorial | Relação entre pessoa, equipe e território | Cadastro duplicado ou desatualizado afeta denominador |
| Acompanhamento | Registro de cuidado ou seguimento | Ausência de registro não é ausência de cuidado |
| Cofinanciamento | Uso de indicadores para repasses | Não interpretar apenas como avaliação assistencial |
| Prazo de envio | Data-limite para transmissão da competência | Atrasos podem afetar cálculo e repasses |

Elementos de indicadores de cofinanciamento da APS

:::

::: {.callout-note}
Indicadores de cofinanciamento são indicadores administrativos e de monitoramento. Eles podem apoiar avaliação da APS, mas precisam ser interpretados com o contexto local, capacidade de registro, composição da equipe e perfil da população.
:::

## Vínculo territorial

O vínculo territorial organiza a relação entre pessoas, equipes e território adscrito. Ele é central para interpretar cobertura, acompanhamento e cofinanciamento, mas depende de cadastro atualizado e regras de vinculação (ver @qua-sisaps-elementos-do-vinculo-territorial-na-aps).

::: {#qua-sisaps-elementos-do-vinculo-territorial-na-aps}

| Elemento | Interpretação | Cuidado |
|---|---|---|
| Pessoa cadastrada | Indivíduo registrado na base da APS | Pode estar desatualizado ou duplicado |
| Equipe vinculada | Equipe responsável pelo acompanhamento | Mudanças de equipe alteram séries |
| Território | Área de responsabilidade sanitária | Pode não coincidir com limites administrativos |
| Acompanhamento | Registro de cuidado realizado pela equipe | Ausência de registro não prova ausência de cuidado |
| Indicador | Medida calculada a partir de numerador e denominador | Denominador precisa ser explicitado |

Elementos do vínculo territorial na APS

:::

```{r}
#| eval: false
#| message: false
library(dplyr)

vinculo_territorial <- sisaps_cadastro |>
  group_by(codmun, ine, competencia) |>
  summarise(
    pessoas_cadastradas = n_distinct(id_pessoa),
    pessoas_vinculadas = sum(vinculo_valido == TRUE, na.rm = TRUE),
    proporcao_vinculada = pessoas_vinculadas / pessoas_cadastradas,
    .groups = "drop"
  )

vinculo_territorial
```

## Calendário de envio

Os dados da APS são organizados por competência mensal. Para fins de monitoramento e cofinanciamento, o envio precisa respeitar o calendário oficial. Atrasos podem reduzir temporariamente indicadores, gerar lacunas em relatórios e alterar resultados quando a base é reprocessada (ver @qua-sisaps-etapas-temporais-do-envio-de-dados-da-aps).

::: {#qua-sisaps-etapas-temporais-do-envio-de-dados-da-aps}

| Etapa | Interpretação | Cuidado |
|---|---|---|
| Registro | Informação lançada no PEC, CDS ou aplicativo | Depende do processo local de trabalho |
| Fechamento da competência | Encerramento do mês de referência | Registros tardios podem ficar para outra competência |
| Envio | Transmissão para a base nacional | Verificar prazo oficial do mês |
| Processamento | Críticas, validações e consolidação | Registros podem ser rejeitados ou reprocessados |
| Relatório | Disponibilização de dados agregados | Registrar data de extração |

Etapas temporais do envio de dados da APS

:::

::: {.callout-warning}
Quando um indicador cai em uma competência recente, investigue primeiro atraso de envio, processamento e validação. A queda pode ser informacional, não assistencial.
:::

## Exemplo: pré-natal na APS

O acompanhamento pré-natal é um exemplo útil porque envolve cadastro, atendimento, registro oportuno e possível relacionamento com o SINASC (@sec-sinasc). A pergunta deve definir se o foco é produção registrada, cobertura do acompanhamento ou desfecho materno-infantil (ver @qua-sisaps-componentes-de-uma-analise-de-pre-natal-na-aps).

::: {#qua-sisaps-componentes-de-uma-analise-de-pre-natal-na-aps}

| Elemento | Fonte principal | Cuidado |
|---|---|---|
| Gestantes acompanhadas | SISAB e Siaps | Depende de cadastro e registro correto |
| Consultas de pré-natal | SISAB e Siaps | Mede registro de atendimento na APS |
| Nascidos vivos | SINASC (@sec-sinasc) | Mede ocorrência de nascimento, não acompanhamento na APS |
| Território | Município, equipe ou residência | Evitar misturar local de atendimento e residência |
| Tempo | Competência de atendimento e data de nascimento | Definir janela de acompanhamento |

Componentes de uma análise de pré-natal na APS

:::

```{r}
#| eval: false
#| message: false
library(dplyr)

prenatal_aps <- sisaps_indicadores |>
  filter(indicador == "pre_natal", competencia >= "2025-01") |>
  group_by(codmun, competencia) |>
  summarise(
    gestantes_acompanhadas = sum(numerador, na.rm = TRUE),
    gestantes_esperadas = sum(denominador, na.rm = TRUE),
    proporcao = gestantes_acompanhadas / gestantes_esperadas,
    .groups = "drop"
  )

prenatal_aps
```

## Exemplo: Siaps + SINASC {#exemplo-sisaps-sinasc}

O relacionamento entre indicadores de pré-natal da APS e desfechos do SINASC pode ser feito de forma agregada, por município e ano, para análises ecológicas. Essa abordagem não acompanha gestantes individualmente; ela compara indicadores territoriais (ver @qua-sisaps-exemplo-de-integracao-ecologica-entre-aps-e-sinasc).

::: {#qua-sisaps-exemplo-de-integracao-ecologica-entre-aps-e-sinasc}

| Elemento | Fonte | Cuidado |
|---|---|---|
| Indicador de pré-natal APS | SISAB e Siaps | Mede acompanhamento registrado na APS |
| Nascidos vivos | SINASC (@sec-sinasc) | Mede nascimentos ocorridos ou residentes, conforme campo usado |
| Baixo peso ao nascer | SINASC (@sec-sinasc) | Desfecho multifatorial, não atribuível apenas à APS |
| Território | Município de residência | Manter o mesmo recorte nas duas bases |
| Tempo | Ano ou janela de competência | Alinhar gestação, atendimento e nascimento |

Exemplo de integração ecológica entre APS e SINASC

:::

```{r}
#| eval: false
#| message: false
library(dplyr)

prenatal_mun_ano <- prenatal_aps |>
  mutate(ano = substr(competencia, 1, 4)) |>
  group_by(codmun, ano) |>
  summarise(
    cobertura_prenatal_aps = weighted.mean(
      proporcao,
      gestantes_esperadas,
      na.rm = TRUE
    ),
    .groups = "drop"
  )

baixo_peso <- sinasc |>
  group_by(CODMUNRES, ano = as.character(ano_nascimento)) |>
  summarise(
    nascidos_vivos = n(),
    baixo_peso = sum(peso < 2500, na.rm = TRUE),
    proporcao_baixo_peso = baixo_peso / nascidos_vivos,
    .groups = "drop"
  )

aps_sinasc <- prenatal_mun_ano |>
  left_join(baixo_peso, by = c("codmun" = "CODMUNRES", "ano"))

aps_sinasc
```

::: {.callout-note}
Esse exemplo é ecológico. Relações observadas no município não devem ser interpretadas como efeito individual do acompanhamento pré-natal sem desenho analítico apropriado.
:::

## Exemplo: produção da APS

A produção da APS deve ser lida como registro de atividades realizadas por equipes e profissionais. Ela é útil para gestão do processo de trabalho, mas não deve ser interpretada isoladamente como medida de necessidade, acesso ou qualidade.

```{r}
#| eval: false
#| message: false
library(dplyr)

producao_municipal <- sisaps_producao |>
  group_by(codmun, competencia, tipo_producao) |>
  summarise(
    registros = sum(quantidade, na.rm = TRUE),
    equipes = n_distinct(ine),
    registros_por_equipe = registros / equipes,
    .groups = "drop"
  )

producao_municipal
```

::: {.callout-warning}
Produção por equipe pode variar por perfil populacional, tamanho da equipe, informatização, disponibilidade de profissionais, agenda local e qualidade do envio. Compare equipes semelhantes e sempre verifique denominadores.
:::

## Exemplo: Siaps + CNES {#sec-related-sisaps-exemplo-sisaps-cnes}

A integração com o CNES ajuda a validar se equipes e estabelecimentos existem na competência analisada, além de caracterizar a estrutura da rede da APS (ver @qua-sisaps-validacoes-entre-sisaps-sisab-e-cnes).

::: {#qua-sisaps-validacoes-entre-sisaps-sisab-e-cnes}

| Checagem | Fonte | Cuidado |
|---|---|---|
| CNES da equipe existe? | Siaps + CNES (@sec-cnes) | Relacionar pela mesma competência ou competência de referência |
| Tipo de estabelecimento é compatível? | CNES `ST` | UBS, posto, centro de saúde e outros tipos devem ser interpretados |
| Equipe está ativa? | Siaps e CNES `EP` quando disponível | Situação pode mudar no mês |
| Produção tem equipe identificada? | SISAB e Siaps | Registros sem INE prejudicam avaliação por equipe |
| Município do CNES é compatível? | CNES | Conferir mudança territorial ou erro cadastral |

Validações entre SISAB, Siaps e CNES

:::

```{r}
#| eval: false
#| message: false
library(dplyr)

equipes_cnes <- sisaps_equipes |>
  filter(competencia == "2026-01") |>
  left_join(
    cnes_st |> filter(competencia == "2026-01"),
    by = c("cnes" = "CNES")
  ) |>
  mutate(cnes_encontrado = !is.na(TP_UNID))

equipes_cnes
```

## Qualidade dos dados

A qualidade dos dados da APS depende do registro no ponto de cuidado, da consistência do cadastro, da integração do e-SUS APS, do envio dentro do prazo e das regras de validação do sistema nacional (ver @qua-sisaps-dimensoes-de-qualidade-relevantes-no-sisaps-sisab).

::: {#qua-sisaps-dimensoes-de-qualidade-relevantes-no-sisaps-sisab}

| Dimensão | Checagem |
|---|---|
| Oportunidade | Dados enviados dentro do prazo da competência |
| Completitude | Campos essenciais preenchidos |
| Consistência cadastral | Pessoa, domicílio, equipe, território e CNES compatíveis |
| Duplicidade | Cadastros ou registros repetidos |
| Denominador | População cadastrada, vinculada ou estimada corretamente definida |
| Vínculo de equipe | INE e CNES válidos no período |
| Mudança normativa | Regras de indicadores comparáveis entre competências |
| Processamento | Registros enviados foram processados e aceitos |

Dimensões de qualidade relevantes no SISAB e no Siaps

:::

```{r}
#| eval: false
#| message: false
library(dplyr)

validacao_aps <- sisaps_indicadores |>
  group_by(codmun, competencia) |>
  summarise(
    indicadores = n_distinct(indicador),
    denominadores_zerados = sum(denominador == 0, na.rm = TRUE),
    registros_sem_equipe = sum(is.na(ine) | ine == "", na.rm = TRUE),
    .groups = "drop"
  )

validacao_aps
```

## Privacidade e agregação

Dados da APS envolvem informações clínicas, territoriais e pessoais. Por isso, o acesso público ocorre principalmente por relatórios agregados. A indisponibilidade de microdados identificáveis publicamente protege a privacidade, mas limita análises individuais, auditorias externas detalhadas e pareamentos diretos com outros sistemas (ver @qua-sisaps-implicacoes-de-privacidade-e-agregacao-na-aps).

::: {#qua-sisaps-implicacoes-de-privacidade-e-agregacao-na-aps}

| Aspecto | Implicação |
|---|---|
| Dados pessoais e clínicos | Exigem proteção, controle de acesso e finalidade definida |
| Relatórios agregados | Favorecem transparência sem expor pessoas |
| *Linkage* individual | Depende de autorização, governança e base legal |
| Reprodutibilidade | Deve registrar relatório, filtros, data de extração e versão |
| Pequenos números | Podem exigir supressão ou agregação adicional |

Implicações de privacidade e agregação na APS

:::

## Análise temporal e territorial

Séries temporais do SISAB e do Siaps exigem atenção à transição SIAB–SISAB–Siaps, mudanças de indicadores, mudanças de financiamento, prazos de envio e reorganização de equipes (ver @qua-sisaps-cuidados-em-analises-temporais-e-territoriais-da-aps).

::: {#qua-sisaps-cuidados-em-analises-temporais-e-territoriais-da-aps}

| Comparação | Recomendação | Cuidado |
|---|---|---|
| Antes e depois da transição | Separar períodos SIAB, SISAB e Siaps | Quebras tecnológicas podem parecer mudança assistencial |
| Entre municípios | Padronizar por população, equipe ou cadastro | Municípios têm porte e rede muito diferentes |
| Entre equipes | Comparar equipes do mesmo tipo | eSF, eAP e eSB têm atribuições diferentes |
| Entre competências | Verificar calendário de envio | Atrasos podem reduzir indicadores temporariamente |
| Entre indicadores | Conferir regra de cálculo | Numeradores e denominadores podem mudar |

Cuidados em análises temporais e territoriais da APS

:::

## Acesso aos dados

O acesso é realizado principalmente por relatórios e painéis públicos ou restritos, conforme perfil de usuário e finalidade. O acesso a microdados identificáveis não é disponibilizado publicamente, pois os registros da APS envolvem dados pessoais e clínicos protegidos pela LGPD (ver @qua-sisaps-formas-de-acesso-a-informacoes-da-aps).

::: {#qua-sisaps-formas-de-acesso-a-informacoes-da-aps}

| Forma de acesso | Indicação de uso |
|---|---|
| Relatórios públicos | Consulta de indicadores e produção agregada |
| Área de gestores | Monitoramento municipal, estadual e federal |
| SISAB | Consulta histórica e relatórios da APS |
| Siaps | Plataforma renovada para gestão da informação da APS |
| e-Gestor APS | Acesso a sistemas e relatórios de gestão |
| Documentação oficial | Regras, calendários, manuais e modelos de informação |

Formas de acesso a informações da APS

:::

- [Siaps](https://sisaps.saude.gov.br/sistemas/siaps/)
- [SISAB](https://sisaps.saude.gov.br/sistemas/sisab/)
- [Manual do SISAB](https://sisaps.saude.gov.br/sistemas/sisab/docs/manual/visao-geral/)
- [Manual do Siaps](https://sisaps.saude.gov.br/sistemas/siaps/docs/manual/apresentacao/)
- [Calendário Siaps](https://sisaps.saude.gov.br/sistemas/siaps/docs/manual/calendario-siaps/)

## Relacionamento com outros sistemas

Dados do SISAB e do Siaps podem ser combinados com sistemas de oferta, produção, eventos e população. O ponto crítico é distinguir território de residência, território de acompanhamento, estabelecimento, equipe e local do evento (ver @qua-sisaps-integracoes-frequentes-entre-sisaps-sisab-e-outros-sistemas).

::: {#qua-sisaps-integracoes-frequentes-entre-sisaps-sisab-e-outros-sistemas}

| Pergunta | Fontes combinadas | Cuidado principal |
|---|---|---|
| Oferta da APS acompanha produção? | (SISAB ou Siaps) + CNES (@sec-cnes) | Equipes e estabelecimentos devem ser compatíveis por competência |
| APS reduz internações evitáveis? | (SISAB ou Siaps) + SIH (@sec-sih) | Evitar inferência causal simples com dados agregados |
| Pré-natal se relaciona a desfechos de nascimento? | (SISAB ou Siaps) + SINASC (@sec-sinasc) | Relacionamento direto exige regras de privacidade e *linkage* |
| Acompanhamento de agravos aparece na vigilância? | (SISAB ou Siaps) + SINAN (@sec-sinan) | Notificação e cuidado são processos diferentes |
| Produção ambulatorial é coerente? | (SISAB ou Siaps) + SIA (@sec-sia) | Produção da APS e faturamento/procedimentos têm escopos distintos |
| Cobertura por população | (SISAB ou Siaps) + POP (@sec-pop) | População cadastrada e população residente são denominadores diferentes |

Integrações frequentes entre SISAB, Siaps e outros sistemas

:::

### *Checklist* para integração

Antes de combinar dados do SISAB ou do Siaps com outra base, defina claramente a unidade territorial, a competência e o denominador (ver @qua-sisaps-verificacoes-antes-de-integrar-dados-da-aps-com-outros-sistemas).

::: {#qua-sisaps-verificacoes-antes-de-integrar-dados-da-aps-com-outros-sistemas}

| Checagem | Por que importa |
|---|---|
| Competência compatível | APS é mensal; outros sistemas podem ser por evento, ano ou competência de produção |
| Território definido | Residência, acompanhamento, ocorrência e localização podem divergir |
| INE e CNES válidos | Equipe e estabelecimento precisam existir na competência |
| Denominador explícito | Cadastro, vínculo, residência e usuários atendidos medem populações diferentes |
| Regras de indicador versionadas | Indicadores de cofinanciamento podem mudar |
| Privacidade respeitada | *Linkage* individual exige governança própria |

Verificações antes de integrar dados da APS com outros sistemas

:::

## Limitações

::: {#qua-sisaps-limitacoes-recorrentes-do-sisaps-sisab}

| Limitação | Consequência analítica |
|---|---|
| Transição de sistema | Séries podem ter quebras entre SISAB e Siaps |
| Dados dependem do registro local | Sub-registro e atraso de envio afetam indicadores |
| Relatórios agregados | Microdados identificáveis não estão disponíveis publicamente |
| Denominadores variáveis | População cadastrada, vinculada e residente têm significados distintos |
| Indicadores mudam com regras de cofinanciamento | Comparações históricas exigem versionamento |
| Produção não é necessidade | Baixa produção pode refletir sub-registro, acesso reduzido ou menor demanda |
| Equipes não são homogêneas | Composição, carga horária e território variam |
| Calendário de envio afeta resultados | Competências recentes podem estar incompletas |
| *Linkage* individual é restrito | Privacidade limita pareamentos públicos entre bases |

Limitações recorrentes do SISAB e do Siaps

:::

## Cuidados de interpretação

Ao utilizar o SISAB ou o Siaps, alguns cuidados são recorrentes:

- Documentar se a análise usa SISAB, Siaps ou período de transição;
- Definir a unidade de análise antes de baixar ou consultar relatórios;
- Verificar competência, prazo de envio e processamento;
- Distinguir população cadastrada, vinculada, acompanhada e residente;
- Comparar equipes do mesmo tipo e com contexto semelhante;
- Conferir regras de cálculo dos indicadores;
- Verificar INE, CNES e situação da equipe na competência;
- Registrar relatório, filtros e data de extração;
- Não interpretar produção registrada como necessidade ou qualidade;
- Combinar com CNES, POP, SIH, SIA, SINAN ou SINASC apenas com território e período compatíveis.

::: {#qua-sisaps-erros-frequentes-em-analises-da-aps}

| Erro | Como evitar |
|---|---|
| Comparar SISAB e Siaps como série homogênea | Marcar a transição e verificar mudanças de regra |
| Usar população cadastrada como população residente | Declarar o denominador e, quando necessário, usar POP |
| Tratar ausência de produção como ausência de cuidado | Verificar envio, processamento e sub-registro |
| Comparar equipes diferentes sem ajuste | Estratificar por tipo de equipe e contexto |
| Interpretar indicador de cofinanciamento como avaliação completa | Complementar com contexto, oferta, produção e resultados |
| Usar competência recente sem checar calendário | Conferir prazo de envio e processamento |
| Fazer *linkage* individual sem governança | Usar apenas bases autorizadas e regras de privacidade |

Erros frequentes em análises da APS

:::

## *Checklist* de reprodutibilidade

Uma extração de dados da APS deve permitir que outra pessoa entenda exatamente qual relatório foi usado e como os resultados foram obtidos (ver @qua-sisaps-itens-minimos-para-reprodutibilidade-em-analises-do-sisaps-sisab).

::: {#qua-sisaps-itens-minimos-para-reprodutibilidade-em-analises-do-sisaps-sisab}

| Item | Registrar |
|---|---|
| Plataforma | SISAB, Siaps, e-Gestor APS ou outro acesso |
| Data de extração | Dia em que o relatório foi consultado ou baixado |
| Relatório | Nome do relatório, painel ou indicador |
| Competência | Mês, ano e se o dado é acumulado |
| Território | Município, UF, região, equipe ou estabelecimento |
| Tipo de equipe | eSF, eAP, eSB ou outra modalidade |
| Identificadores | INE, CNES ou agregação utilizada |
| Indicador | Nome, versão e regra de cálculo |
| Numerador | Evento, registro ou população usada |
| Denominador | População cadastrada, vinculada, residente, esperada ou atendida |
| Filtros | Sexo, idade, equipe, condição, programa ou categoria |
| Tratamento de ausentes | Como atrasos, não processados e zeros foram tratados |

Itens mínimos para reprodutibilidade em análises do SISAB e do Siaps

:::

## *Checklist* final

Antes de concluir uma análise com SISAB ou Siaps, verifique se:

- O sistema e o período foram definidos;
- A transição SISAB–Siaps foi considerada;
- A competência e o prazo de envio foram conferidos;
- A unidade de análise foi declarada;
- O denominador do indicador foi documentado;
- Tipo de equipe, INE e CNES foram verificados quando usados;
- Regras de cálculo e versão do indicador foram registradas;
- O calendário de envio e a data de extração foram considerados;
- Dados ausentes, atrasados ou não processados foram separados;
- Comparações territoriais usaram população ou cadastro compatível;
- Requisitos de privacidade foram observados;
- A extração foi documentada de forma reprodutível;
- Limitações de registro, agregação e privacidade foram discutidas.

## Bibliografia recomendada

### Documentos oficiais

- [Siaps](https://sisaps.saude.gov.br/sistemas/siaps/)
- [SISAB](https://sisaps.saude.gov.br/sistemas/sisab/)
- [Manual do SISAB](https://sisaps.saude.gov.br/sistemas/sisab/docs/manual/visao-geral/)
- [Manual do Siaps](https://sisaps.saude.gov.br/sistemas/siaps/docs/manual/apresentacao/)
- [Calendário Siaps](https://sisaps.saude.gov.br/sistemas/siaps/docs/manual/calendario-siaps/)

### Artigos

- Trabalho de conclusão de curso *Atenção Básica e informação: análise do Sistema de Informação em Saúde para Atenção Básica (SISAB) e estratégia e-SUS AB e suas repercussões para uma gestão da saúde com transparência* [@soares2016atenccao]. Disponível [aqui](https://www.espp.pr.gov.br/sites/escola-saude/arquivos_restritos/files/migrados/File/SISAB.pdf).

### Vídeos

{{< video https://www.youtube.com/watch?v=Si4Q6Xy4JF4 >}}


<!-- BEGIN GENERATED SEE ALSO -->
::: {.content-hidden when-format="typst"}
## Veja também {#sec-veja-tambem-sisaps}

- [Eventos de saúde — seção “Procedimentos ambulatoriais”](eventos.html#procedimentos-ambulatoriais). Na edição impressa, p. 58.

- [CNES — Cadastro Nacional de Estabelecimentos de Saúde — seção “Relacionamento com outros sistemas”](cnes.html#relacionamento-com-outros-sistemas). Na edição impressa, p. 207.

- [SINASC — Sistema de Informações sobre Nascidos Vivos — seção “Uso como denominador”](sinasc.html#uso-como-denominador). Na edição impressa, p. 108.

:::
<!-- END GENERATED SEE ALSO -->
